# A abordagem bayesiana {#sec-bayes}

::: callout-important
## Origem do conteúdo
Os slides tocam no tema só pelo Stan: `rstan::optimizing()` para achar o EMV (S1 p. 49–54). Este capítulo é **complemento** para o tópico que o enunciado exige ("ganho que seria usar a abordagem bayesiana"). Revise com o grupo antes de apresentar.
:::

## A ideia em uma equação

$$
p(\boldsymbol\theta\mid\mathbf y)\ \propto\ L(\boldsymbol\theta;\mathbf y)\ \times\ p(\boldsymbol\theta).
$$

A verossimilhança é **a mesma** dos capítulos anteriores (Bernoulli, multinomial, logitos acumulados). Muda o que se faz com ela: em vez de maximizar, combina-se com uma **priori** $p(\boldsymbol\theta)$ e obtém-se a **distribuição a posteriori** inteira, geralmente por MCMC (Stan).

Conexão com os slides: com priori plana, o **modo** da posteriori é o EMV. É o que o `optimizing()` calcula. A abordagem bayesiana completa **amostra** a posteriori em vez de só achar o pico.

## Ganhos concretos (e quando eles aparecem)

| Ganho | O que resolve | Relevância com $N\approx121$ mil |
|---|---|---|
| **Inferência sem aproximação assintótica** | Wald e o IC $\hat\beta\pm1{,}96\,EP$ dependem de $n$ grande; a posteriori vale para qualquer $n$ | Baixa: com 121 mil linhas o EMV já é quase normal |
| **Regularização por priori** | Separação ou quase-separação (castas e países raros com todas as notas altas) gera $\hat\beta\to\pm\infty$ no EMV; uma priori $N(0,s^2)$ mantém a estimativa finita | **Média**: aparece se usar `variety` ou `country` sem agrupar |
| **Modelos hierárquicos** | Efeitos aleatórios de vinícola, região, país e **provador** estimados com *partial pooling* | **Alta** (ver abaixo) |
| **Incerteza de quantidades derivadas** | IC de probabilidades, de **RR**, de "P(nota ≥ 90) em US\$ 30" direto das amostras, sem método delta | **Alta**: resolve a discussão RC × RR com intervalos |
| **Afirmações probabilísticas diretas** | "$P(\beta_{\text{Velho}}>0\mid\text{dados})=0{,}99$", em vez de um valor-p | Média: facilita a comunicação |
| **Informação prévia** | Estudos anteriores sobre preço e nota entram na priori | Baixa: os dados dominam |

## O argumento mais forte para os vinhos: o provador

A base `winemagv2.csv` tem a coluna **`taster_name`**: 19 provadores identificados, e cerca de 24,5 mil avaliações sem provador. Provadores diferem em rigor (uns dão notas sistematicamente mais altas), e avaliações do mesmo provador **não são independentes**. Isso viola uma suposição de todos os modelos ajustados até aqui.

O modelo hierárquico acomoda isso com um intercepto aleatório na escala latente:

$$
\text{logit}\,P(Y_i\le j)=\alpha_j-\big(\boldsymbol\beta^\top\mathbf x_i+u_{t[i]}\big),\qquad u_t\sim N(0,\sigma_u^2).
$$

Provadores com poucas avaliações "emprestam força" dos demais (*partial pooling*), e $\sigma_u$ mede quanto da variação da nota é do avaliador, não do vinho.

```{r}
#| eval: false
library(brms)                                  # não instalado nesta máquina
fit_bayes <- brm(
  points_ord ~ log_price + terroir + (1 | taster_name),
  family = cumulative(link = "logit"),
  prior  = c(prior(normal(0, 2.5), class = "b"),
             prior(exponential(1), class = "sd")),
  data = df_sub,                               # subamostra: MCMC em 121 mil linhas é lento
  chains = 4, cores = 4, seed = 262
)
summary(fit_bayes)
# P(beta_VelhoMundo > 0 | dados)
mean(as_draws_df(fit_bayes)$b_terroirVelhoMundo > 0)
# RR com intervalo de credibilidade, direto das amostras da posteriori
p30 <- posterior_epred(fit_bayes, newdata = data.frame(log_price = log(30), terroir = "Novo Mundo"), re_formula = NA)
p60 <- posterior_epred(fit_bayes, newdata = data.frame(log_price = log(60), terroir = "Novo Mundo"), re_formula = NA)
```

::: callout-tip
## 💻 No R: alternativa frequentista para o mesmo modelo
`ordinal::clmm(points_ord ~ log_price + terroir + (1 | taster_name))` ajusta o modelo misto por máxima verossimilhança. Serve para mostrar que o efeito do provador existe; o ganho bayesiano está em propagar a incerteza para probabilidades e RR.
:::

::: callout-note
## 🍷 No projeto: ★★★ Essencial. O que dizer no slide de conclusão
O enunciado pede o **ganho** da abordagem bayesiana. Sugestão de três pontos, do mais ao menos específico aos vinhos:

1. **Hierarquia do provador (e da vinícola/região):** as avaliações não são independentes; o modelo multinível bayesiano estima o efeito de cada provador com encolhimento e separa "vinho bom" de "provador generoso".
2. **Incerteza em RR e probabilidades:** o RR (que o grupo contrasta com a RC) sai com intervalo de credibilidade direto das amostras.
3. **Regularização:** permite usar `variety` e `country` desagregados sem estimativas infinitas nas categorias raras.

**Seja honesto sobre o limite.** Com 121 mil observações e priori fraca, os $\hat\beta$ fixos seriam praticamente iguais aos do `polr`. O ganho **não** é "estimativas melhores do preço"; é estrutura (hierarquia) e comunicação (probabilidades com incerteza). Uma banca de Estatística valoriza essa ressalva.
:::


## Em R com os vinhos {#sec-r-bayes}

O `brms` não está instalado, então esta seção mostra em R, **sem** MCMC, os dois argumentos do slide de conclusão: o efeito do provador existe e a incerteza do RR pode ser propagada por simulação.

```{r}
source("R/prep_vinhos.R")
```

**1. Quanto os provadores diferem?** Proporção de 90+ e nota média por provador:

```{r}
df |>
  mutate(taster_name = coalesce(taster_name, "(sem provador)")) |>
  group_by(taster_name) |>
  summarise(n = n(), nota_media = mean(points), prop_90 = mean(points_bin), preco_mediano = median(price)) |>
  arrange(desc(n))
```

**2. O provador explica nota além de preço e origem?** Provador como efeito fixo, só nas avaliações com provador identificado:

```{r}
df_t <- filter(df, !is.na(taster_name))
fit_sem <- polr(points_ord ~ log_price + terroir, data = df_t, Hess = TRUE)
fit_com <- polr(points_ord ~ log_price + terroir + taster_name, data = df_t, Hess = TRUE)
anova(fit_sem, fit_com)
c(AIC_sem = AIC(fit_sem), AIC_com = AIC(fit_com))
rbind(sem_provador = coef(fit_sem)[1:3], com_provador = coef(fit_com)[1:3]) |> round(3)
```

O provador reduz a deviance em ~5.900 com 18 gl, mais que o terroir e a casta juntos. Mais importante: **o coeficiente do Velho Mundo quase triplica** (de 0,13 para 0,37) quando se controla pelo provador. Os provadores se especializam em regiões, então **o provador é um confundidor** do efeito da origem. É o argumento mais forte para o modelo hierárquico no slide de conclusão. A especialização aparece direto nos dados:

```{r}
df_t |> count(taster_name, country) |>
  group_by(taster_name) |> mutate(prop = n / sum(n)) |>
  slice_max(prop, n = 2) |>
  filter(taster_name %in% c("Roger Voss", "Michael Schachner", "Virginie Boone", "Kerin O’Keefe"))
```

Michael Schachner (Espanha e Chile) dá as notas mais baixas da base (20% de 90+), enquanto Matt Kettmann e Virginie Boone, que avaliam só vinhos dos EUA, estão entre as mais altas (58% e 53%). Sem o provador no modelo, parte do "efeito da origem" é efeito de quem avaliou.

O modelo hierárquico faz o mesmo tratando os provadores como amostra de uma população (efeito aleatório), com encolhimento para os que avaliaram pouco.

**3. Incerteza do RR por simulação da distribuição assintótica** de $\hat{\boldsymbol\beta}$. É a versão frequentista do que a posteriori daria diretamente:

```{r}
fit_bin <- glm(points_bin ~ log_price + terroir, family = binomial, data = df)
set.seed(262)
B  <- MASS::mvrnorm(4000, coef(fit_bin), vcov(fit_bin))   # 4000 sorteios de beta
x20 <- c(1, log(20), 0, 0); x40 <- c(1, log(40), 0, 0)   # Novo Mundo, US$ 20 e US$ 40
p20 <- plogis(B %*% x20); p40 <- plogis(B %*% x40)
RR <- p40 / p20
RC <- (p40 / (1 - p40)) / (p20 / (1 - p20))
rbind(RR = quantile(RR, c(0.025, 0.5, 0.975)), RC = quantile(RC, c(0.025, 0.5, 0.975))) |> round(3)
```

Com $N$ grande os intervalos são estreitos. O ganho bayesiano aparece de fato no modelo hierárquico (item 2) e em subgrupos pequenos, como países ou castas raras.
