# Roteiro do TP1: qualidade de vinhos {#sec-projeto}

Este capítulo junta as caixas 🍷 dos anteriores num roteiro único: o estado atual do código, o pipeline validado, os números de referência e uma proposta de slides.

## Dados e decisões já tomadas

- **Base:** `TP1/data/winemagv2.csv` (Wine Enthusiast, 129.971 avaliações). Após remover preço ausente (8.996) e país vazio: **N = 120.916**.
- **Resposta ordinal (PEND-01, opção B escolhida):** 5 classes por quantis de `points`. Cortes obtidos: 80 | 86 | 88 | 89 | 91 | 100.

| Classe | Notas | n |
|---|---|---|
| 1 | 80–86 | 32.471 |
| 2 | 87–88 | 31.766 |
| 3 | 89 | 11.306 |
| 4 | 90–91 | 24.913 |
| 5 | 92–100 | 20.460 |

- **Resposta binária:** `points_bin = 1` se nota ≥ 90 (prevalência **37,5%**). Com os cortes acima, **"≥ 90" é exatamente o colapsamento $Y>3$**: o modelo binário é um dos logitos acumulados do ordinal. Isso deixa a comparação muito limpa.
- **Covariáveis (DEC-01):** `log_price`; `terroir` (Novo Mundo = referência, Velho Mundo, Outros); `variety_top` (as 5 castas mais frequentes: Pinot Noir, Chardonnay, Cabernet Sauvignon, Red Blend, Bordeaux-style Red Blend; a DEC-01 citava Syrah, que não está no top 5).

::: callout-warning
## ⚠️ Números do plano × validação
O `plano_implementacao.md` traz um "gabarito" (N = 120.975, $\hat\beta$ = 2,1406, Velho Mundo 0,3277, Brant 1033, AUC 0,792) calculado com **outras definições** (4 faixas enológicas e outro agrupamento de países). Com as definições acima, os valores de referência são os da @sec-achados. Não misture as duas fontes nos slides.
:::

## Estado atual do `wine.qmd` {#sec-estado-codigo}

Leitura de `TP1/R/wine.qmd` em 27/09/2026. O `wine_com_texto.qmd` tem os mesmos blocos de código.

| Onde | Problema | Correção |
|---|---|---|
| YAML (l. 6–10) | `output: html_document` é sintaxe de R Markdown; o Quarto ignora `toc_float` e `code_folding` | `format: html: {toc: true, code-fold: show}` |
| `get-data` (l. 71) | `log_pts = log(points)` roda **depois** de `points` virar fator ordenado, e `log()` de fator dá erro | Remover; criar `log_price = log(price)` |
| `get-data` | Não cria `log_price`, `points_bin`, `terroir`, `variety_top`; não remove `price` ausente | Usar o bloco da @sec-pipeline |
| `EDA-covar-price` (l. 167) | Legenda com "N = 137.235", que não bate com a base usada | Calcular `nrow(df)` na legenda |
| `EDA-mapa-qualidade` (l. 191–293) | **Duas versões intercaladas** (restos de *merge*): `filter`, `mutate`, `group_by`, `left_join`, `scale_fill_*`, `labs` e `theme` aparecem duplicados, com vírgulas e parênteses faltando. O bloco **não roda**. Além disso, as opções `#|` vêm depois de uma linha em branco e são ignoradas | Manter uma versão só (a com `country_map` e projeção Robinson) |
| `ordinal_fit` (l. 342) e `bin_fit` (l. 390) | Modelo-exemplo dos slides: `happy ~ trauma + race, data = wine` | @sec-pipeline |
| `modelo_misterioso_fit` (l. 424–430) | `points_ord ~ XXXXXXXXX`; `summary(modelo_vgam)` em vez de `fit_ppom`; e **`parallel = FALSE ~ log_price` gera probabilidades negativas** (@sec-achados) | PPOM com `parallel = FALSE ~ terroir` |
| Títulos | Numeração repetida (3.1.1 duas vezes; "3.2.1" e "3.1.2" dentro da 3.3) | Renumerar |
| `validate-assumptions` (Cap. 2) | Vem antes de qualquer modelo ajustado | Ajustar o `polr` no Cap. 2 ou mover o teste para depois da 3.1 |

## Pipeline validado {#sec-pipeline}

O código abaixo foi executado nos dados reais em 27/09/2026 (cerca de 30 s para os modelos principais). Está com `eval: false` para a apostila não depender da base. Copie os blocos para os *chunks* correspondentes do `wine.qmd`.

### Preparação (`get-data`)

```{r}
#| eval: false
K_CAT <- 5
raw <- import(here("data", "winemagv2.csv"))

cortes  <- quantile(raw$points, probs = seq(0, 1, length.out = K_CAT + 1), type = 1)
velho   <- c("France", "Italy", "Spain", "Portugal", "Germany", "Austria")
novo    <- c("US", "Chile", "Argentina", "Australia", "South Africa", "New Zealand")
top_var <- names(sort(table(raw$variety), decreasing = TRUE))[1:5]

df <- raw |>
  filter(!is.na(price), country != "") |>
  mutate(
    points_ord  = cut(points, breaks = unique(cortes), include.lowest = TRUE,
                      labels = seq_len(length(unique(cortes)) - 1), ordered_result = TRUE),
    points_bin  = as.integer(points >= 90),
    log_price   = log(price),
    terroir     = factor(case_when(country %in% velho ~ "Velho Mundo",
                                   country %in% novo  ~ "Novo Mundo",
                                   TRUE               ~ "Outros"),
                         levels = c("Novo Mundo", "Velho Mundo", "Outros")),
    variety_top = relevel(factor(if_else(variety %in% top_var, variety, "Outras")), ref = "Outras")
  )
```

### Seleção de variáveis (`ordinal_selection`)

```{r}
#| eval: false
m0 <- polr(points_ord ~ 1,                                 data = df, Hess = TRUE)
m1 <- polr(points_ord ~ log_price,                         data = df, Hess = TRUE)
m2 <- polr(points_ord ~ log_price + terroir,               data = df, Hess = TRUE)
m3 <- polr(points_ord ~ log_price + terroir + variety_top, data = df, Hess = TRUE)
anova(m0, m1, m2, m3)                      # TRV sequencial
cbind(AIC(m0, m1, m2, m3), BIC = BIC(m0, m1, m2, m3)$BIC)
```

### Ajuste e interpretação (`ordinal_fit`)

```{r}
#| eval: false
fit_pom <- m2                                               # ou m3, conforme a seleção
b  <- coef(fit_pom)
ep <- sqrt(diag(vcov(fit_pom)))[names(b)]
tibble(termo = names(b), beta = b, EP = ep,
       RC = exp(b), RC_inf = exp(b - 1.96 * ep), RC_sup = exp(b + 1.96 * ep))
2^b["log_price"]                                            # RC por duplicação do preço

# Probabilidades por classe em função do preço, uma curva por origem
grade <- expand_grid(price = exp(seq(log(5), log(500), length.out = 100)),
                     terroir = levels(df$terroir)) |>
  mutate(log_price = log(price), terroir = factor(terroir, levels(df$terroir)))
probs <- bind_cols(grade, as_tibble(predict(fit_pom, grade, type = "probs")))
```

### Suposição de chances proporcionais (`validate-assumptions`)

```{r}
#| eval: false
brant::brant(fit_pom)

# Colapsamentos binários (S2 p. 95-96)
map_dfr(1:(K_CAT - 1), \(j) {
  yb <- as.integer(as.integer(df$points_ord) > j)
  g  <- glm(yb ~ log_price + terroir, family = binomial, data = df)
  tibble(corte = paste0("Y > ", j), !!!coef(g)[-1])
})
```

### Modelo sem chances proporcionais (`modelo_misterioso_fit`)

```{r}
#| eval: false
fit_prop <- vglm(points_ord ~ log_price + terroir,
                 family = cumulative(parallel = TRUE, reverse = TRUE), data = df)
fit_ppom <- vglm(points_ord ~ log_price + terroir,
                 family = cumulative(parallel = FALSE ~ terroir, reverse = TRUE), data = df)
min(fitted(fit_ppom))                      # checar: toda probabilidade > 0
lrtest(fit_ppom, fit_prop)
AIC(fit_prop); AIC(fit_ppom)

# Alternativa: razão de continuação (efeitos não paralelos sempre válidos)
fit_cr <- vglm(points_ord ~ log_price + terroir,
               family = cratio(parallel = FALSE ~ log_price), data = df)
AIC(fit_cr)
```

### Modelo dicotomizado (`bin_fit`, `bin_res_analysis`)

```{r}
#| eval: false
fit_bin <- glm(points_bin ~ log_price + terroir, family = binomial(link = "logit"), data = df)
summary(fit_bin)

roc_bin <- pROC::roc(df$points_bin, fitted(fit_bin))
pROC::auc(roc_bin)
pROC::coords(roc_bin, "best", ret = c("threshold", "sensitivity", "specificity", "accuracy"))

# AUC do ordinal para o mesmo evento (classes 4 e 5 = nota >= 90)
p90_ord <- rowSums(predict(fit_pom, type = "probs")[, 4:5])
pROC::auc(pROC::roc(df$points_bin, p90_ord))

# RC x RR: dois preços, Novo Mundo
nd  <- tibble(log_price = log(c(20, 40)), terroir = factor("Novo Mundo", levels(df$terroir)))
p   <- predict(fit_bin, nd, type = "response")
c(RR = p[2] / p[1], RC = (p[2] / (1 - p[2])) / (p[1] / (1 - p[1])))
```

### Comparação (`compare_fits`)

```{r}
#| eval: false
lin <- function(nome, b, ep) tibble(Modelo = nome, beta = b, EP = ep, RC_dobro = 2^b)
bind_rows(
  lin("Ordinal POM (polr)", coef(fit_pom)["log_price"], sqrt(vcov(fit_pom)["log_price", "log_price"])),
  lin("Ordinal PPOM (terroir livre)", coef(fit_ppom)["log_price"], sqrt(vcov(fit_ppom)["log_price", "log_price"])),
  lin("Binário (>= 90)", coef(fit_bin)["log_price"], sqrt(vcov(fit_bin)["log_price", "log_price"]))
)
```

### Resíduos substitutos (`ordinal_res_analysis`)

```{r}
#| eval: false
set.seed(262)
df_sub  <- df |> group_by(points_ord) |> slice_sample(prop = 5000 / nrow(df)) |> ungroup()
fit_sub <- polr(points_ord ~ log_price + terroir, data = df_sub, Hess = TRUE)
gridExtra::grid.arrange(
  sure:::autoplot.polr(fit_sub, what = "qq", nsim = 30),
  sure:::autoplot.polr(fit_sub, what = "fitted", nsim = 30, alpha = 0.3),
  sure:::autoplot.polr(fit_sub, what = "covariate", x = df_sub$log_price, xlab = "log(preço)", nsim = 30),
  sure:::autoplot.polr(fit_sub, what = "covariate", x = df_sub$terroir, xlab = "Origem", nsim = 30),
  ncol = 2
)
```

## Resultados de referência (validação de 27/09/2026) {#sec-achados}

### Seleção

| Modelo | gl | AIC | BIC |
|---|---|---|---|
| $m_0$: nulo | 4 | 375.309 | 375.347 |
| $m_1$: + log_price | 5 | 323.062 | 323.110 |
| $m_2$: + terroir | 7 | 322.494 | 322.562 |
| $m_3$: + variety_top | 12 | 322.026 | 322.142 |

O preço responde por quase toda a queda (−52 mil de AIC). Terroir e casta entram por AIC **e** por BIC, mas com ganhos duas ordens de grandeza menores, o que ilustra bem a discussão sobre $N$ grande.

### Coeficientes do preço

| Modelo | $\hat\beta_{\log(\text{price})}$ | EP | RC por duplicação |
|---|---|---|---|
| Ordinal POM (`polr`) | 2,151 | 0,0105 | 4,44 |
| Ordinal PPOM (terroir livre) | 2,163 | — | 4,48 |
| Binário (≥ 90) | 2,178 | 0,0140 | 4,53 |

- **Mesma direção e magnitude** (invariância da variável latente, @sec-invariancia).
- EP do binário **33% maior**: variância 1,77 vez maior, ou seja, o binário precisaria de ~77% mais dados para a mesma precisão. Esse é o **custo da dicotomização** em números.
- Terroir no POM: Velho Mundo $\hat\beta=0{,}261$ (RC 1,30); Outros $0{,}194$ (RC 1,21).

### Suposição de chances proporcionais

- Brant omnibus $\chi^2_9=932$; `log_price` 168; `Velho Mundo` 583; `Outros` 173.
- Colapsamentos: preço estável (2,08 → 2,36); Velho Mundo decrescente (0,50 → 0,04); Outros muda de sinal (0,48 → −0,59). Tabela completa no [capítulo -@sec-cp].
- **PPOM com `log_price` livre: inválido** (47 probabilidades negativas, cruzamento a partir de ~US\$ 684; log-verossimilhança `NaN`).
- **PPOM com `terroir` livre: válido**, AIC 321.638 (−855 contra o POM), TRV 867 com 6 gl.
- Razão de continuação com `log_price` livre: AIC 320.667 (o menor testado).

### Binário e comparação preditiva

- Prevalência 37,5% (NIR 62,5%). AUC binário **0,813**; AUC do ordinal para o mesmo evento **0,813**.
- Corte de Youden 0,345: sensibilidade 0,75, especificidade 0,72, acurácia 0,73.
- Novo Mundo, US\$ 20 → US\$ 40: $\hat p$ de 0,198 para 0,527. **RC = 4,5; RR = 2,7.**

::: callout-important
## O que muda em relação ao plano atual
1. **H3 confirmada, mas com outro culpado.** O plano supunha que o preço violaria a suposição; os dados apontam o **terroir**. O efeito do preço é substantivamente estável.
2. **H4 precisa ser reescrita.** "Relaxar o paralelismo apenas para log(price)" gera um modelo inválido. O PPOM deve relaxar o terroir.
3. **H2 fica mais interessante.** O prêmio do Velho Mundo existe, mas se concentra nas faixas baixas e desaparece no topo.
4. **A ligação logística não é a melhor.** A cloglog tem AIC 1.452 menor (@sec-r-outros-ord). Manter o logito pela RC e mostrar a tabela de ligações como sensibilidade.
5. **O log-preço não é linear.** Com o preço linear, 50% dos bins de resíduos agrupados ficam fora das bandas; com *spline*, 12% (@sec-r-avaliacao). O modelo erra nos extremos de preço (@sec-r-pom).
6. **O provador confunde o efeito da origem.** Controlando por `taster_name`, o coeficiente do Velho Mundo vai de 0,13 para 0,37 (@sec-r-bayes). É o argumento concreto para o slide bayesiano (modelo hierárquico).
7. Registrar essas mudanças como decisão em `TP1/brain/decisoes/` (DEC-02) e fechar a PEND-01.
:::

::: callout-tip
## 💻 Onde está o código executado
Os blocos desta seção estão com `eval: false`. As versões **executadas** nos dados reais, com saídas, estão nas seções "Em R com os vinhos" de cada capítulo: seleção e ajuste em @sec-r-pom, suposição e PPOM em @sec-r-cp, binário em @sec-r-inferencia e @sec-r-avaliacao, resíduos em @sec-r-residuos, provador e RR em @sec-r-bayes.
:::

## Proposta de slides (20 min, 3 integrantes)

O enunciado exige que **a interpretação não esteja escrita nos slides**: só tabelas, gráficos e fórmulas; a leitura é oral. Todos apresentam e a ordem é definida pelo professor, então **todos precisam dominar todos os slides**.

| # | Slide | Conteúdo visual | Fala (oral) | Cap. |
|---|---|---|---|---|
| 1 | Título | — | — | — |
| 2 | Dados | Tabela: N, variáveis, as 5 classes com n | origem, filtro de preço | 11 |
| 3 | Preço × nota | Violino/boxplot log-preço por classe | assimetria → log | 11 |
| 4 | Origem × nota | Mapa ou barras por terroir | Velho × Novo Mundo | 11 |
| 5 | Modelo | Equação do logito acumulado + variável latente | convenção de sinal | 6 |
| 6 | Seleção | Tabela AIC/BIC/TRV ($m_0$–$m_3$) | N grande: magnitude | 3 |
| 7 | Estimativas | Tabela $\hat\beta$, RC, IC | RC por duplicação | 2, 6 |
| 8 | Probabilidades | Curvas $P(Y=j)$ × preço, por origem | leitura de perfis | 6 |
| 9 | Suposição | Tabela Brant | por que rejeita | 7 |
| 10 | Colapsamento | Tabela de $\hat\beta$ por corte | preço estável, terroir não | 7 |
| 11 | Modelo proposto | PPOM(terroir): coeficientes por corte + AIC | Velho Mundo some no topo | 7 |
| 12 | Resíduos | Painel 2×2 `sure` | modelo adequado? | 9 |
| 13 | Binário | $\hat\beta$ e EP lado a lado + ROC | custo da dicotomização | 1, 4 |
| 14 | RC × RR | Tabela US\$ 20 × US\$ 40 + frases ✔/✘ | frases equivocadas | 2 |
| 15 | Bayes e conclusão | Equação hierárquica com provador; 3 tópicos | ganhos e limites | 10 |

::: callout-tip
## Perguntas prováveis da banca (e onde estão as respostas)
- "Por que log do preço?" → assimetria (US\$ 4 a 3.300) e retornos decrescentes; resíduos contra `log_price` (@sec-residuos).
- "Por que 5 classes por quantis e não faixas de mercado?" → equilíbrio de tamanhos, mas a classe 3 é só a nota 89; invariância dos $\beta$ aos cortes (@sec-invariancia).
- "O Brant rejeitou; por que ainda usar chances proporcionais?" → N grande, EQM, colapsamento (@sec-cp).
- "O PPOM não pode dar probabilidade negativa?" → pode com covariável contínua (vimos acontecer com o preço); com o terroir categórico, verificamos `min(fitted) > 0`.
- "RC de 4,5 quer dizer 4,5 vezes mais provável?" → não; RR = 2,7 (@sec-or-rr).
- "As avaliações são independentes?" → não totalmente: há 19 provadores. Modelo hierárquico (@sec-bayes).
:::
