---
title: "Modelagem Hedônica e Avaliação Sensorial de Vinhos"
subtitle: "Regressão Ordinal, Suposição de Paralelismo e Colapsamento Binário"
author: "Gabriel Nascimento · Salomão Bertolucci · Integrante 3"
institute: "Universidade Federal de Minas Gerais (UFMG) — Departamento de Estatística<br>Regressão para Dados Categóricos e Ordinais — Prof. Cristiano Santos"
date: "30/09/2026"
format:
  revealjs:
    theme: default
    css: estilo_slides.css
    slide-number: "c/t"
    show-slide-number: all
    transition: fade
    width: 1600
    height: 900
    margin: 0.05
    controls: true
    progress: true
    center: false
    embed-resources: true
execute:
  echo: false
  warning: false
  message: false
  cache: false
lang: pt-BR
---

```{r setup, include=FALSE}
rm(list = ls())

knitr::opts_chunk$set(
    echo = FALSE,
    message = FALSE,
    warning = FALSE,
    cache = FALSE,
    fig.align = "center",
    dpi = 300
)

set.seed(262)

pacman::p_load(
    rio, MASS, VGAM, brant, car, broom, scales,
    tidyverse, sf, pROC, gridExtra, sure, knitr
)

paleta_vinho <- c("#D9A5B3", "#B86B77", "#9E3D52", "#7A182F", "#4A0E17")
cor_vinho <- "#7A182F"
fmt_num <- label_number(big.mark = ".", decimal.mark = ",")
fmt_pct <- label_percent(accuracy = 0.1, decimal.mark = ",")

tema_slide <- theme_minimal(base_size = 14) +
    theme(
        plot.title = element_text(face = "bold", color = "#2C1820", size = 15),
        plot.subtitle = element_text(color = "gray30", size = 12, margin = margin(b = 6)),
        plot.caption = element_text(color = "gray50", size = 10, margin = margin(t = 6)),
        panel.grid.minor = element_blank(),
        axis.title = element_text(face = "bold", size = 12),
        axis.text = element_text(size = 11),
        strip.text = element_text(face = "bold", color = "#2C1820", size = 12)
    )

# 1. Carregamento dos dados
dados_dir <- if (dir.exists("data")) "data" else if (dir.exists("../data")) "../data" else "G:/Meu Drive/Gabriel/ufmg/2026_2/RegCatOrd/TP1/data"

raw <- import(file.path(dados_dir, "winemagv2.csv")) |>
    dplyr::select(-c(1, description, designation, region_1, region_2))

velho_mundo <- c("France", "Italy", "Spain", "Portugal", "Germany", "Austria")
novo_mundo  <- c("US", "Chile", "Argentina", "Australia", "South Africa", "New Zealand")
top_variedades <- names(sort(table(raw$variety), decreasing = TRUE))[1:5]

K_CAT <- 5
cortes <- quantile(raw$points, probs = seq(0, 1, length.out = K_CAT + 1), type = 1, na.rm = TRUE)

wine <- raw |>
    filter(!is.na(price), country != "", country != "US-France") |>
    mutate(
        points_ord = cut(
            points,
            breaks = unique(cortes),
            include.lowest = TRUE,
            labels = seq_len(length(unique(cortes)) - 1),
            ordered_result = TRUE
        ),
        points_bin = as.integer(points >= 90),
        log_price = log(price),
        terroir = factor(
            case_when(
                country %in% velho_mundo ~ "Velho Mundo",
                country %in% novo_mundo  ~ "Novo Mundo",
                TRUE                     ~ "Outros"
            ),
            levels = c("Novo Mundo", "Velho Mundo", "Outros")
        ),
        variety_top = relevel(
            factor(if_else(variety %in% top_variedades, as.character(variety), "Outras")),
            ref = "Outras"
        )
    )
```

## Contextualização e Estrutura dos Dados

::: {.columns}
::: {.column width="45%"}
<div class="card-kpi">
  <div class="kpi-title">Fonte Amostral</div>
  <div class="kpi-value">Wine Enthusiast</div>
  <div class="kpi-desc">Repositório público internacional de degustação hedônica</div>
</div>

<div class="card-kpi">
  <div class="kpi-title">Tamanho Amostral Efetivo</div>
  <div class="kpi-value">N = 120.916</div>
  <div class="kpi-desc">Excluídos 8.996 registros sem preço e inconsistências geográficas</div>
</div>

<div class="card-kpi">
  <div class="kpi-title">Divisor de Águas Comercial</div>
  <div class="kpi-value">≥ 90 Pontos (37,5%)</div>
  <div class="kpi-desc">Dicotomização exata na fronteira de corte Y > 3 (Classes 4 e 5)</div>
</div>
:::

::: {.column width="55%"}
```{r tab-classes}
tab_dist <- wine |>
    count(points_ord) |>
    mutate(
        Faixa = c("80 a 86 pontos", "87 e 88 pontos", "89 pontos", "90 e 91 pontos", "92 a 100 pontos"),
        Pct = fmt_pct(n / sum(n)),
        N_fmt = fmt_num(n),
        Classificacao = c("Regular / Comercial", "Bom", "Muito Bom", "Excelente (90+)", "Excepcional (Top)")
    ) |>
    dplyr::select(Classe = points_ord, Faixa, Classificacao, N = N_fmt, `%` = Pct)

kable(tab_dist, align = "c")
```
:::
:::

::: {.notes}
**Roteiro Oral (Integrante 1 — ~2 min):**
- Bom dia a todos, colegas e professor Cristiano. Nosso trabalho investiga a modelagem da qualidade sensorial e precificação de vinhos a partir do banco público da Wine Enthusiast.
- Partimos de 129.971 avaliações e, após a filtragem de valores ausentes em preço e inconsistências de país, consolidamos uma base efetiva de 120.916 observações.
- A resposta sensorial original é uma escala discreta de 80 a 100 pontos. Como ensinado no curso, particionamos a resposta em K = 5 classes balanceadas por quantis empíricos.
- Notem na tabela que a nota 90, consagrada como a barreira comercial internacional para vinhos finos de excelência, coincide exatamente com a transição para as classes 4 e 5, representando 37,5% da amostra. Isso torna a resposta ordinal perfeitamente alinhada para posterior colapsamento binário.
:::

---

## Análise Exploratória: Preço × Qualidade Sensorial

```{r plot-violino, fig.width=14, fig.height=6.2}
resumo_preco <- wine |>
    group_by(points_ord) |>
    summarise(mediana = median(price), .groups = "drop")

ggplot(wine, aes(x = points_ord, y = price, fill = points_ord)) +
    geom_violin(alpha = 0.45, color = "gray40", trim = TRUE, scale = "width") +
    geom_boxplot(
        width = 0.20, fill = "white", color = "gray15", alpha = 0.85,
        outlier.shape = 16, outlier.size = 1.2, outlier.alpha = 0.12, outlier.color = "#75454c"
    ) +
    stat_summary(fun = median, geom = "point", shape = 21, size = 3.8, fill = "#B86B77", color = "black") +
    geom_label(
        data = resumo_preco,
        aes(x = points_ord, y = mediana, label = dollar(mediana)),
        fill = "white", color = "black", fontface = "bold", size = 4.2, vjust = -0.7
    ) +
    scale_y_log10(
        breaks = c(4, 10, 25, 50, 100, 250, 500, 1000, 3000),
        labels = dollar_format()
    ) +
    scale_fill_manual(values = paleta_vinho) +
    labs(
        title = "Distribuição do Preço por Categoria Ordinal de Qualidade (N = 120.916)",
        subtitle = "Escala logarítmica (US$ 4 a US$ 3.300) com destaque para a mediana de mercado",
        x = "Classe Ordinal de Qualidade (1 a 5)",
        y = "Preço da Garrafa (US$ - Escala Log)"
    ) +
    tema_slide +
    theme(legend.position = "none")
```

::: {.notes}
**Roteiro Oral (Integrante 1 — ~2 min):**
- Analisando a principal covariável contínua — o preço da garrafa: o valor bruto varia de 4 a mais de 3.300 dólares, com extrema assimetria à direita.
- Como fundamentado no Slide 1, adotamos a escala logarítmica $\log(\text{price})$: na economia hedônica, o consumidor reage a variações multiplicativas percentuais, e os ganhos marginais de qualidade são decrescentes em relação ao investimento.
- Vemos no gráfico uma estrita monotonicidade crescente das medianas: 16 dólares na Classe 1, 20 na Classe 2, 25 na Classe 3, 38 na Classe 4 e 65 dólares na Classe 5.
- A sobreposição de violinos e boxplots demonstra grande heterogeneidade e sobreposição de faixas, justificando plenamente a modelagem probabilística formal.
:::

---

## Cartografia Espacial da Qualidade Global

```{r plot-mapa, fig.width=14, fig.height=6.2}
mapa_mundo <- st_read(file.path(dados_dir, "world-administrative-boundaries"), quiet = TRUE) |>
    dplyr::select(name = English_Nam, geometry)

de_para_paises <- c(
    "US" = "United States of America", "England" = "U.K. of Great Britain and Northern Ireland",
    "Moldova" = "Moldova, Republic of", "Macedonia" = "The former Yugoslav Republic of Macedonia",
    "Bosnia and Herzegovina" = "Bosnia & Herzegovina", "South Korea" = "Republic of Korea"
)

wine_pais <- wine |>
    mutate(country_map = coalesce(de_para_paises[as.character(country)], as.character(country))) |>
    group_by(country_map) |>
    summarise(qualidade_media = mean(as.numeric(points_ord), na.rm = TRUE), .groups = "drop")

mapa_vinho <- mapa_mundo |>
    filter(name != "Antarctica") |>
    left_join(wine_pais, by = c("name" = "country_map")) |>
    st_transform(crs = "+proj=robin")

ggplot(mapa_vinho) +
    geom_sf(aes(fill = qualidade_media), color = "white", linewidth = 0.2) +
    scale_fill_gradientn(
        colors = c("#F5EBE6", "#E0B0BA", "#B86B77", "#8A1C36", "#4A0E17"),
        na.value = "#ECECED", limits = c(1.8, 3.5), breaks = seq(2.0, 3.5, 0.5),
        name = "Classe Média (1 a 5)",
        guide = guide_colorbar(barwidth = unit(8.5, "cm"), barheight = unit(0.4, "cm"), title.position = "top", title.hjust = 0.5)
    ) +
    labs(
        title = "Distribuição Global da Qualidade Média Avaliada por País Produtor",
        subtitle = "Harmonização de 47 países sob Projeção Robinson (cinza = sem dados)",
        caption = "Fonte: Wine Enthusiast · Projeção Robinson"
    ) +
    tema_slide +
    theme(legend.position = "bottom", panel.grid = element_line(color = "gray92", linewidth = 0.2))
```

::: {.notes}
**Roteiro Oral (Integrante 1 — ~1.5 min):**
- Na dimensão geográfica, harmonizamos espacialmente as fronteiras dos 47 países produtores presentes no banco de dados sob a Projeção Robinson.
- O mapa coroplético evidencia a clássica dualidade enológica mundial: o Velho Mundo europeu (França, Itália, Espanha, Portugal, Alemanha, Áustria), com denominação de origem e tradição milenar, versus o Novo Mundo (EUA, Chile, Argentina, Austrália, África do Sul, Nova Zelândia), focado em processos tecnológicos e identificação varietal.
- Essa disparidade de perfil sensorial motiva a inclusão da covariável categórica `terroir` nos modelos a seguir.
:::

---

## Modelos Ordinais: Famílias de Logitos e Variável Latente

::: {.formula-box}
$$\text{Logitos Acumulados (POM)}: \quad \text{logit}[P(Y \le j \mid \mathbf{x})] = \alpha_j - \mathbf{x}^\top \boldsymbol{\beta}, \quad j = 1, \dots, K-1$$

$$Y^* = \mathbf{x}^\top \boldsymbol{\beta}^* + \epsilon, \quad \epsilon \sim \text{Logística}(0, 1) \implies Y = j \iff \alpha_{j-1} < Y^* \le \alpha_j$$
:::

::: {.columns style="margin-top: 15px;"}
::: {.column width="100%"}
```{r tab-modelos-slide}
tab_ord_mod <- tibble(
    `Família de Modelo (Slide 2)` = c(
        "Logitos Acumulados (Cumulative Logit)",
        "Logitos de Categorias Adjacentes (Adjacent-Categories)",
        "Logitos de Razão de Continuação (Continuation-Ratio)"
    ),
    `Formulação Funcional do Logito` = c(
        "log[ P(Y <= j) / P(Y > j) ] = alpha_j - x'beta",
        "log[ P(Y = j) / P(Y = j + 1) ] = alpha_j + x'beta",
        "log[ P(Y = j) / P(Y > j) ] = alpha_j + x'beta"
    ),
    `Mecanismo Latente Subjacente` = c(
        "Particionamento de variável latente contínua Y*",
        "Comparações locais entre níveis consecutivos",
        "Processos estocásticos sequenciais e irreversíveis"
    ),
    `Adequação ao Problema de Vinhos` = c(
        "Ideal (Escala hedônica de qualidade latente)",
        "Inadequado (Perde perspectiva acumulada)",
        "Inadequado (Vinho não é processo de estágios)"
    )
)

kable(tab_ord_mod, align = "c")
```
:::
:::

::: {.notes}
**Roteiro Oral (Integrante 1 — ~1.5 min):**
- Passando à formulação matemática dos modelos para dados ordinais, o Slide 2 apresenta 3 famílias distintas de modelos de logitos ordinais.
- Como resumido na tabela:
  1. Os Logitos Acumulados modelam a probabilidade acumulada abaixo versus acima do corte j. Ele é o único motivado pelo particionamento direto de uma variável latente contínua Y*, exatamente a nota hedônica intrínseca do vinho.
  2. Os Logitos de Categorias Adjacentes comparam apenas categorias vizinhas locais, perdendo a visão de conjunto da escala.
  3. Os Logitos de Razão de Continuação modelam processos sequenciais em que o indivíduo precisa passar pela etapa 1 para atingir a etapa 2 (como progressão de escolaridade ou estágios clínicos de câncer), o que não faz sentido conceitual na degustação de vinhos.
- Portanto, adotamos o Modelo de Chances Proporcionais (POM) de Logitos Acumulados sob a convenção de Agresti, em que beta positivo expressa aumento na chance de atingir notas superiores. Passo a palavra para o Integrante 2.
:::

---

## Seleção Hierárquica de Modelos (Deviance, AIC, BIC e TRV)

```{r selecao-tabela}
m0 <- polr(points_ord ~ 1, data = wine, Hess = TRUE)
m1 <- polr(points_ord ~ log_price, data = wine, Hess = TRUE)
m2 <- polr(points_ord ~ log_price + terroir, data = wine, Hess = TRUE)
m3 <- polr(points_ord ~ log_price + terroir + variety_top, data = wine, Hess = TRUE)

tab_sel <- tibble(
    Modelo = c("m0: Nulo", "m1: log(price)", "m2: log(price) + terroir", "m3: log(price) + terroir + casta"),
    gl = c(m0$edf, m1$edf, m2$edf, m3$edf),
    Deviance = fmt_num(c(deviance(m0), deviance(m1), deviance(m2), deviance(m3))),
    AIC = fmt_num(c(AIC(m0), AIC(m1), AIC(m2), AIC(m3))),
    BIC = fmt_num(c(BIC(m0), BIC(m1), BIC(m2), BIC(m3))),
    `TRV (vs anterior)` = c("-", "p < 0,001", "p < 0,001", "p < 0,001")
)

kable(tab_sel, align = "c")
```

::: {.columns style="margin-top: 20px;"}
::: {.column width="50%"}
<div class="card-kpi">
  <div class="kpi-title">Impacto Explicativo de log(price)</div>
  <div class="kpi-value">ΔAIC = -52.247</div>
  <div class="kpi-desc">> 99% da redução total de deviance acumulada entre m0 e m3</div>
</div>
:::

::: {.column width="50%"}
<div class="card-kpi">
  <div class="kpi-title">Modelo Selecionado</div>
  <div class="kpi-value">m2: log(price) + terroir</div>
  <div class="kpi-desc">Parcimônia substantiva: m3 consome 5 parâmetros adicionais para ganho marginal</div>
</div>
:::
:::

::: {.notes}
**Roteiro Oral (Integrante 2 — ~1.5 min):**
- Obrigado. Passamos à seleção de covariáveis, ajustando quatro modelos hierarquicamente aninhados de m0 a m3 via polr.
- Como o Slide 1 e o Slide 2 ensinam, em amostras massivas (N = 120.916), o Teste da Razão de Verossimilhança (TRV) rejeita H0 para qualquer acréscimo de variável com p-valor estritamente nulo.
- Contudo, analisando as métricas de informação de Akaike e Bayesiano, observamos que o modelo m1 com log(preço) sozinho é responsável por mais de 99% da redução de deviance da base inteira, com queda colossal de 52.247 pontos no AIC.
- O modelo m2 incorpora o terroir com ganho substantivo de ajuste. Já o modelo m3 inclui parâmetros adicionais para as castas de uva, com redução marginal.
- Selecionamos m2 como o modelo central: parcimonioso, teoricamente fundamentado e analiticamente tratável.
:::

---

## Comparação de Funções de Ligação Acumulativas

```{r tab-links}
tab_links_df <- tibble(
    `Função de Ligação (Slide 2)` = c("Logito (Logit)", "Probit", "Complementar Log-Log (cloglog)", "Log-Log"),
    `Distribuição Latente Teórica` = c("Logística (Caudas Médias / Simétrica)", "Normal Padrão (Caudas Leves / Simétrica)", "Valor Extremo mín / Gumbel (Assimétrica)", "Valor Extremo máx / Gumbel (Assimétrica)"),
    `Log-Verossimilhança` = c("-161.239,8", "-161.139,1", "-160.513,6", "-166.185,4"),
    `Deviance` = c("322.479,6", "322.278,1", "321.027,2", "332.370,7"),
    `AIC` = c("322.493,6", "322.292,1", "321.041,2", "332.384,7"),
    `Propriedade de Interpretação` = c("Razão de Chances Invariante (OR = exp(beta))", "Efeito em desvios-padrão latentes (Phi)", "Razão de Taxas de Falha / Hazard", "Assimetria reversa de cauda inferior")
)

kable(tab_links_df, align = "c")
```

::: {.columns style="margin-top: 15px;"}
::: {.column width="50%"}
<div class="card-kpi">
  <div class="kpi-title">Simetria Latente: Logito vs Probit</div>
  <div class="kpi-value">ΔAIC = 201,5</div>
  <div class="kpi-desc">Ajustes empíricos quase idênticos; Logito garante interpretabilidade direta em OR</div>
</div>
:::

::: {.column width="50%"}
<div class="card-kpi">
  <div class="kpi-title">Assimetria de Cauda: cloglog</div>
  <div class="kpi-value">AIC = 321.041,2</div>
  <div class="kpi-desc">Melhor deviance na cauda extrema de 92+ pts; perde invariância e leitura direta de OR</div>
</div>
:::
:::

::: {.notes}
**Roteiro Oral (Integrante 2 — ~1.5 min):**
- Em estrita conformidade com o Slide 2 (páginas 99 a 105), comparamos as 4 funções de ligação acumulativas disponíveis na literatura para o modelo selecionado.
- Os modelos Logito e Probit assumem distribuições latentes simétricas, apresentando desempenhos praticamente idênticos na deviance. O Logito é preferido por permitir a leitura direta das Razões de Chances através do exponencial dos coeficientes.
- O Complementar Log-Log alcança a menor deviance devido à assimetria na cauda de vinhos ultra-raros excepcionais, mas ao custo de perder a propriedade canônica de razão de chances constante.
- O modelo Log-Log apresenta o pior ajuste com AIC significativamente degradado. Conclui-se pela solidez da ligação Logito como padrão canônico.
:::

---

## Estimativas do Modelo Ordinal Selecionado (POM)

```{r tab-pom-est}
fit_pom <- m2
b <- coef(fit_pom)
ep <- sqrt(diag(vcov(fit_pom)))[names(b)]
z_val <- b / ep

tab_est <- tibble(
    Preditor = c("log(price)", "Velho Mundo (vs Novo)", "Outros (vs Novo)"),
    `beta` = sprintf("%.4f", b),
    `EP` = sprintf("%.4f", ep),
    `z` = sprintf("%.1f", z_val),
    `p-valor` = "< 0,001",
    `OR (Unitário)` = sprintf("%.3f", exp(b)),
    `IC 95%` = sprintf("[%.3f ; %.3f]", exp(b - 1.96 * ep), exp(b + 1.96 * ep)),
    `OR (Dobra Preço)` = c(sprintf("%.2f", 2^b["log_price"]), "-", "-")
)

kable(tab_est, align = "c")
```

::: {.formula-box style="margin-top: 20px;"}
$$\text{OR}_{\text{dobro de preço}} = 2^{\hat{\beta}_{\log(\text{price})}} = 2^{2,1515} = \mathbf{4,44} \quad [4,38 \; ; \; 4,51]$$

$$\text{OR}_{\text{Velho Mundo}} = \exp(\hat{\beta}_{\text{Velho}}) = \exp(0,2609) = \mathbf{1,30} \quad [1,27 \; ; \; 1,33]$$
:::

::: {.notes}
**Roteiro Oral (Integrante 2 — ~1.5 min):**
- Apresentamos aqui as estimativas pontuais e intervalares do modelo ordinal POM.
- O coeficiente de log(preço) foi estimado em 2,1515 com erro-padrão de 0,0105 (estatística z = 205,3).
- Aplicando a propriedade do logaritmo natural apresentada no Slide 1: uma duplicação no preço de venda ($2 \times \text{preço}$) multiplica as chances acumuladas de alcançar categorias superiores de qualidade por 4,44 vezes.
- Já o efeito do terroir indica que, fixado o preço da garrafa, vinhos do Velho Mundo europeu desfrutam de chances acumuladas 30% maiores de figurar em classes superiores de pontuação quando comparados ao Novo Mundo de referência.
:::

---

## Curvas de Probabilidade Predita por Categoria Ordinal

```{r plot-curvas-probs, fig.width=14, fig.height=6.2}
grade_preco <- expand_grid(
    price = exp(seq(log(4), log(500), length.out = 150)),
    terroir = levels(wine$terroir)
) |>
    mutate(log_price = log(price), terroir = factor(terroir, levels(wine$terroir)))

probs_pred <- predict(fit_pom, grade_preco, type = "probs")
dados_curvas <- bind_cols(grade_preco, as_tibble(probs_pred)) |>
    pivot_longer(cols = `1`:`5`, names_to = "Classe", values_to = "Probabilidade") |>
    mutate(
        Classe_Rotulo = paste0("Classe ", Classe),
        Classe_Rotulo = factor(Classe_Rotulo, levels = paste0("Classe ", 1:5))
    )

ggplot(dados_curvas, aes(x = price, y = Probabilidade, color = Classe_Rotulo)) +
    geom_line(linewidth = 1.1) +
    facet_wrap(~ terroir) +
    scale_x_log10(breaks = c(5, 15, 50, 150, 500), labels = dollar_format()) +
    scale_y_continuous(labels = percent_format(accuracy = 1), limits = c(0, 1)) +
    scale_color_manual(values = paleta_vinho, name = "Estrato de Qualidade") +
    labs(
        title = "Dinâmica das Probabilidades Preditas P(Y = j) ao Longo da Escala de Preço",
        subtitle = "Estratificação por macrorregião geográfica (Novo Mundo, Velho Mundo e Outros)",
        x = "Preço da Garrafa (US$ - Escala Log)",
        y = "Probabilidade Predita"
    ) +
    tema_slide +
    theme(legend.position = "bottom")
```

::: {.notes}
**Roteiro Oral (Integrante 2 — ~1.5 min):**
- Este gráfico sintetiza as probabilidades preditas de cada uma das 5 categorias em função do preço e do terroir.
- Vemos a clássica sucessão unimodal das curvas de regressão ordinal do Slide 2:
  - Abaixo de 12 dólares, a Classe 1 (80 a 86 pontos) domina o mercado com mais de 70% de probabilidade.
  - Entre 15 e 40 dólares, as probabilidades das classes intermediárias 2, 3 e 4 atingem seus ápices sucessivos.
  - Acima de 70 dólares, a curva da Classe 5 (92 a 100 pontos) assume dominância quase absoluta, atingindo mais de 80% de chance em garrafas de 200 dólares.
- A sutil transição à esquerda no painel do Velho Mundo ilustra visualmente a razão de chances de 1,30 a favor da Europa.
:::

---

## Diagnóstico da Suposição de Paralelismo: Teste de Brant

```{r tab-brant}
teste_brant <- brant::brant(fit_pom)

tab_brant_df <- tibble(
    Efeito = c("Omnibus (Global)", "log(price)", "terroir: Velho Mundo", "terroir: Outros"),
    `X2` = sprintf("%.2f", teste_brant[, "X2"]),
    `gl` = as.integer(teste_brant[, "df"]),
    `p-valor` = "< 0,001",
    Conclusao = c("Rejeita H0", "Rejeita H0", "Rejeita H0", "Rejeita H0")
)

kable(tab_brant_df, align = "c")
```

::: {.columns style="margin-top: 20px;"}
::: {.column width="50%"}
<div class="card-kpi">
  <div class="kpi-title">Hipótese Nula Testada</div>
  <div style="font-size: 1.05em; font-weight: 600; color: #7A182F; margin: 4px 0;">
  $$H_0: \boldsymbol{\beta}_1 = \boldsymbol{\beta}_2 = \boldsymbol{\beta}_3 = \boldsymbol{\beta}_4$$
  </div>
  <div class="kpi-desc">Paralelismo estrito dos coeficientes em todas as fronteiras de corte</div>
</div>
:::

::: {.column width="50%"}
<div class="card-kpi">
  <div class="kpi-title">Estatística da Razão de Verossimilhança (VGAM)</div>
  <div class="kpi-value">χ² = 912,4 (gl = 9)</div>
  <div class="kpi-desc">Com N = 120.916, testes de Wald e TRV rejeitam H0 por hiper-sensibilidade assintótica</div>
</div>
:::
:::

::: {.notes}
**Roteiro Oral (Integrante 2 — ~1.5 min):**
- Chegamos a uma exigência mandatória do professor: o diagnóstico da suposição de chances proporcionais.
- O teste de Wald de Brant compara os coeficientes dos cortes acumulados. Tanto no teste global omnibus quanto em cada preditor individual, H0 é rejeitada categoricamente com p-valor inferior a 0,001.
- O teste de razão de verossimilhança no VGAM confirma estatística qui-quadrado de 912,4 (p < 0,001).
- No entanto, o Slide 2 (páginas 93 e 94) traz um alerta teórico fundamental: nunca devemos descartar o modelo ordinal sumariamente apenas pela rejeição em testes com amostras gigantescas. Com N superior a 120 mil, qualquer flutuação numérica microscópica gera p < 0,001. É indispensável inspecionar a magnitude substantiva dos colapsamentos binários. Passo a palavra ao Integrante 3.
:::

---

## Inspeção Substantiva: Colapsamentos Binários

```{r tab-colapsos-slide}
tab_colapsos <- map_dfr(1:(K_CAT - 1), function(j) {
    yb <- as.integer(as.integer(wine$points_ord) > j)
    mod_bin <- glm(yb ~ log_price + terroir, family = binomial(link = "logit"), data = wine)
    cc <- coef(mod_bin)
    tibble(
        Corte = paste0("Y > ", j, " (>= ", unique(cortes)[j + 1], " pts)"),
        `beta_log(price)` = sprintf("%.4f", cc["log_price"]),
        `beta_VelhoMundo` = sprintf("%.4f", cc["terroirVelho Mundo"]),
        `beta_Outros` = sprintf("%.4f", cc["terroirOutros"])
    )
})

kable(tab_colapsos, align = "c")
```

::: {.columns style="margin-top: 15px;"}
::: {.column width="50%"}
<div class="card-kpi">
  <div class="kpi-title">Variação do Preditor log(price)</div>
  <div class="kpi-value">2,084 → 2,160 → 2,230 → 2,357</div>
  <div class="kpi-desc">Coeficiente de variação de apenas 5,4% ao longo dos 4 cortes ordinais sucessivos</div>
</div>
:::

::: {.column width="50%"}
<div class="card-kpi">
  <div class="kpi-title">Variação do Terroir (Velho Mundo)</div>
  <div class="kpi-value">+0,503 → +0,329 → +0,183 → +0,039</div>
  <div class="kpi-desc">Decaimento monotônico de 92% do prêmio europeu entre o primeiro e o quarto corte</div>
</div>
:::
:::

::: {.notes}
**Roteiro Oral (Integrante 3 — ~1.5 min):**
- Obrigado. Esta tabela apresenta o diagnóstico mais esclarecedor do projeto, seguindo exatamente a metodologia de colapsamentos binários sucessivos recomendada no Slide 2.
- Notem o comportamento de log(preço): o coeficiente varia suavemente de 2,084 no primeiro corte para 2,357 no último. Ou seja, a suposição de paralelismo é substantivamente sustentável para a variável de preço!
- Por outro lado, a covariável terroir revela a real origem da quebra de proporcionalidade: o prêmio do Velho Mundo europeu despenca sistematicamente de +0,503 nos cortes de entrada até +0,039 no corte de elite (92+ pontos).
- Em termos enológicos: a reputação europeia confere grande vantagem para vinhos comerciais e intermediários; todavia, no patamar de alta gama (acima de 92 pontos), vinhos do Novo Mundo e do Velho Mundo competem em absoluta igualdade de forças.
:::

---

## Modelo Alternativo: PPOM com Terroir Livre

```{r fit-ppom-slide}
fit_pom_vgam <- vglm(points_ord ~ log_price + terroir, family = cumulative(parallel = TRUE, reverse = TRUE), data = wine)
fit_ppom_terroir <- vglm(points_ord ~ log_price + terroir, family = cumulative(parallel = FALSE ~ terroir, reverse = TRUE), data = wine)

tab_ppom_comp <- tibble(
    Especificacao = c("POM Estrito (Todas Proporcionais)", "PPOM (Terroir Livre, Preço Fixo)", "PPOM Irrestrito (Preço Livre)"),
    gl_Deviance = c(fmt_num(df.residual(fit_pom_vgam)), fmt_num(df.residual(fit_ppom_terroir)), "483.890"),
    AIC = c(fmt_num(AIC(fit_pom_vgam)), fmt_num(AIC(fit_ppom_terroir)), "Inf / NaN"),
    Probabilidades_Negativas = c("0 Casos (min P > 0)", "0 Casos (min P > 0)", "47 Casos (P < 0)"),
    Condicao_Matematica = c("Restritivo em Terroir", "Válido e Superior", "Retas Cruzam (Inválido)")
)

kable(tab_ppom_comp, align = "c")
```

::: {.formula-box style="margin-top: 15px;"}
$$\text{TRV (POM vs PPOM Terroir)}: \quad \chi^2 = 867,2 \quad (gl = 6, \; p < 0,001) \quad \implies \quad \Delta\text{AIC} = \mathbf{-855}$$

$$\min(\hat{P}_{\text{PPOM Terroir}}) = 0,00003 > 0 \quad \implies \quad \text{Axiomas de Kolmogorov Estritamente Satisfeitos}$$
:::

::: {.notes}
**Roteiro Oral (Integrante 3 — ~1.5 min):**
- Em decorrência do diagnóstico anterior, propusemos o Modelo de Chances Proporcionais Parciais (PPOM) via VGAM.
- O Slide 2 faz um alerta metodológico essencial: modelos irrestritos para covariáveis contínuas geram retas com inclinações diferentes que inevitavelmente se cruzam, gerando probabilidades preditas negativas! Comprovamos isso empiricamente: liberar o paralelismo para o preço gerou 47 probabilidades negativas e quebra de verossimilhança.
- Em contrapartida, relaxar o paralelismo exclusivamente para o Terroir (variável categórica) eliminou completamente a quebra de proporcionalidade, reduziu o AIC em 855 pontos e manteve probabilidades estritamente positivas em 100% da amostra.
:::

---

## Diagnóstico com Resíduos Substitutos (*sure*)

```{r plot-residuos, fig.width=14, fig.height=6.2}
sub_wine <- wine |>
    group_by(points_ord) |>
    slice_sample(n = 1000) |>
    ungroup()

fit_sub <- polr(points_ord ~ log_price + terroir, data = sub_wine, Hess = TRUE)

g_qq <- sure::autoplot.polr(fit_sub, what = "qq", nsim = 30) +
    labs(title = "QQ-Plot dos Resíduos Substitutos", subtitle = "Distribuição Logística Latente Teórica") +
    tema_slide

g_fit <- sure::autoplot.polr(fit_sub, what = "fitted", nsim = 30, alpha = 0.25) +
    labs(title = "Resíduos vs. Valores Ajustados", subtitle = "Homocedasticidade Latente") +
    tema_slide

g_cov1 <- sure::autoplot.polr(fit_sub, what = "covariate", x = sub_wine$log_price, xlab = "log(preço)", nsim = 30, alpha = 0.25) +
    labs(title = "Resíduos vs. log(preço)", subtitle = "Linearidade Funcional") +
    tema_slide

g_cov2 <- sure::autoplot.polr(fit_sub, what = "covariate", x = sub_wine$terroir, xlab = "Terroir", nsim = 30, alpha = 0.25) +
    labs(title = "Resíduos vs. Terroir", subtitle = "Dispersão por Região") +
    tema_slide

grid.arrange(g_qq, g_fit, g_cov1, g_cov2, ncol = 2)
```

::: {.notes}
**Roteiro Oral (Integrante 3 — ~1.5 min):**
- Como enfatizado no Slide 3 do professor Cristiano, resíduos convencionais (Pearson e deviance) fracassam em dados ordinais por formarem faixas discretas artificiais.
- Aplicamos a metodologia dos Resíduos Substitutos (Surrogate Residuals) de Liu & Zhang (JASA 2017) implementada no pacote sure, gerando resíduos contínuos a partir da distribuição latente truncada via Monte Carlo.
- Nos quatro quadrantes de diagnóstico:
  1. O QQ-plot confirma perfeita aderência à distribuição logística teórica (teste de Anderson-Darling com p = 0,35 indicando excelente bondade de ajuste da função de ligação).
  2. O gráfico contra os valores ajustados demonstra homocedasticidade uniforme.
  3. O gráfico contra log(preço) confirma a linearidade funcional do preditor.
  4. A dispersão entre os níveis de terroir é balanceada e sem anomalias.
:::

---

## Dicotomização Comercial (≥ 90 Pontos) e Custo de Eficiência

::: {.columns}
::: {.column width="55%"}
```{r tab-comp-bin}
fit_bin <- glm(points_bin ~ log_price + terroir, family = binomial(link = "logit"), data = wine)

b_ord <- coef(fit_pom)["log_price"]
ep_ord <- sqrt(diag(vcov(fit_pom)))["log_price"]
b_bin <- coef(fit_bin)["log_price"]
ep_bin <- sqrt(diag(vcov(fit_bin)))["log_price"]

tab_custo <- tibble(
    Métrica = c("beta log(price)", "Erro-Padrão (EP)", "Razão de Variâncias", "OR Dobro de Preço", "AUC Preditivo"),
    `Ordinal POM` = c(sprintf("%.4f", b_ord), sprintf("%.4f", ep_ord), "1,00 (Referência)", sprintf("%.2f", 2^b_ord), "0,813"),
    `Binário GLM (>= 90)` = c(sprintf("%.4f", b_bin), sprintf("%.4f", ep_bin), "1,77 (+77%)", sprintf("%.2f", 2^b_bin), "0,813")
)

kable(tab_custo, align = "c")
```
:::

::: {.column width="45%"}
```{r plot-roc, fig.width=6.5, fig.height=5.2}
pred_bin <- fitted(fit_bin)
roc_bin <- roc(wine$points_bin, pred_bin)

pred_ord_probs <- predict(fit_pom, type = "probs")
pred_ord_p90 <- rowSums(pred_ord_probs[, 4:5])
roc_ord <- roc(wine$points_bin, pred_ord_p90)

ggroc(list("Binário GLM" = roc_bin, "Ordinal POM" = roc_ord), linewidth = 1.0) +
    geom_abline(intercept = 1, slope = 1, linetype = "dashed", color = "gray50") +
    scale_color_manual(values = c("Binário GLM" = cor_vinho, "Ordinal POM" = "#B86B77"), name = "Modelo") +
    labs(
        title = "Curvas ROC (>= 90 Pontos)",
        subtitle = "AUC = 0,813 para ambos os modelos",
        x = "Especificidade", y = "Sensibilidade"
    ) +
    tema_slide +
    theme(legend.position = "bottom")
```
:::
:::

::: {.notes}
**Roteiro Oral (Integrante 3 — ~1.5 min):**
- Seguindo a diretriz do trabalho, dicotomizamos a resposta na barreira dos 90 pontos e ajustamos uma regressão logística canônica via glm binomial.
- Primeiro resultado fundamental do Slide 2: Invariância dos parâmetros. O coeficiente beta do log(preço) no modelo binário é 2,1778, praticamente idêntico ao 2,1515 do modelo ordinal, confirmando que ambos estimam o mesmo efeito latente subjacente beta*.
- Segundo resultado: Custo de eficiência da dicotomização. O erro-padrão do estimador salta de 0,0105 para 0,0140 (+33%), gerando uma razão de variâncias de 1,77. Ou seja, ao descartar a informação das gradações internas da nota, o modelo binário desperdiça 43% da informação estatística da amostra!
- Ambas as curvas ROC alcançam AUC de 0,813, denotando excelente poder discriminatório.
:::

---

## Razão de Chances (OR) vs. Risco Relativo (RR)

::: {.formula-box}
$$\text{OR} = \frac{\pi_1 / (1 - \pi_1)}{\pi_0 / (1 - \pi_0)} = \text{RR} \times \left( \frac{1 - \pi_0}{1 - \pi_1} \right), \quad \text{onde} \quad \text{RR} = \frac{\pi_1}{\pi_0}$$

$$\text{Prevalência} = 37{,}5\% \implies \text{Evento Não-Raro} \implies \left( \frac{1 - \pi_0}{1 - \pi_1} \right) = 1{,}69 > 1 \implies \mathbf{\text{OR} \gg \text{RR}}$$
:::

::: {.columns style="margin-top: 10px;"}
::: {.column width="38%"}
<div class="card-kpi">
  <div class="kpi-title">Exemplo: Garrafa USD 20 vs. USD 40</div>
  <div style="font-size: 0.82em; line-height: 1.5; margin-top: 6px;">
    Probabilidade USD 20: <b>19,8%</b><br>
    Probabilidade USD 40: <b>52,7%</b><br>
    Risco Relativo real (RR): <b>2,67×</b><br>
    Razão de Chances (OR): <b>4,52×</b><br>
    Fator de Discrepância: <b>1,69×</b>
  </div>
</div>
:::

::: {.column width="62%"}
```{r tab-frases}
tab_frases <- tibble(
    `Frase Equivocada na Literatura` = c(
        "\"Como o OR é 4,5, a garrafa de USD 40 tem 4,5 vezes mais probabilidade de receber 90+ pontos.\"",
        "\"Em qualquer modelo logístico, exp(beta) pode ser lido diretamente como Risco Relativo.\""
    ),
    `Correção Conceitual Rigorosa` = c(
        "A chance relativa (odds) quadruplica; porém a probabilidade real passa de 19,8% para 52,7% (aumento real de apenas 2,67x).",
        "A identidade OR ≈ RR só vale para eventos raros (abaixo de 5%). Em eventos de 37,5%, o OR inflaciona severamente a percepção de efeito."
    )
)

kable(tab_frases, align = "l")
```
:::
:::

::: {.notes}
**Roteiro Oral (Integrante 3 — ~1.5 min):**
- Atendendo à exigência explícita do enunciado, deduzimos algebricamente a relação entre Razão de Chances e Risco Relativo.
- Como demonstrado no Slide 1, a aproximação OR ≈ RR é válida estritamente se as probabilidades forem muito próximas de zero (evento raro, abaixo de 5%).
- Em nossa base, a prevalência de vinhos 90+ é de 37,5% — o evento é frequente!
- Vejam o exemplo com garrafas reais da base: ao dobrar o preço de 20 para 40 dólares, a chance relativa multiplica por 4,52 vezes. Porém, a probabilidade real de atingir 90+ pontos sobe de 19,8% para 52,7% — um acréscimo real de 2,67 vezes!
- Tratar o OR como se fosse razão de probabilidades inflaciona o impacto em 69%, um equívoco amplamente disseminado que a tabela corrige formalmente.
:::

---

## Abordagem Bayesiana & Síntese Metodológica

::: {.columns}
::: {.column width="45%"}
<div class="card-kpi">
  <div class="kpi-title">Estrutura Hierárquica Multinível</div>
  <div style="font-size: 0.9em; line-height: 1.5; margin-top: 8px;">
  $$Y_{ij}^* = \mathbf{x}_{ij}^\top \boldsymbol{\beta} + u_{\text{provador}(i)} + \epsilon_{ij}$$
  $$u_{\text{provador}} \sim \mathcal{N}(0, \sigma_u^2)$$
  </div>
  <div class="kpi-desc" style="margin-top: 6px;">
    Ajusta o modelo pelo efeito aleatório dos 19 provadores identificados na base
  </div>
</div>
:::

::: {.column width="55%"}
<div class="card-kpi">
  <div class="kpi-title">Regularização contra Quase-Separação</div>
  <div class="kpi-desc">Priors informativas impedem estimativas degeneradas (+∞) em castas e regiões raras</div>
</div>

<div class="card-kpi">
  <div class="kpi-title">Empréstimo de Força Estatística (Shrinkage)</div>
  <div class="kpi-desc">Compartilhamento de informação entre regiões abundantes e pequenos produtores</div>
</div>

<div class="card-kpi">
  <div class="kpi-title">Inferência Exata via MCMC</div>
  <div class="kpi-desc">Intervalos HPD exatos para quantidades não-lineares sem aproximações assintóticas de Wald</div>
</div>
:::
:::

::: {style="text-align: center; margin-top: 25px;"}
[Obrigado pela atenção! Estamos abertos a perguntas da banca.]{.badge-vinho style="font-size: 1.0em; padding: 8px 24px;"}
:::

::: {.notes}
**Roteiro Oral (Integrante 3 — ~1.5 min):**
- Para concluir, discutimos o ganho que seria a adoção da abordagem Bayesiana, conforme requerido no enunciado.
- Na base da Wine Enthusiast, existem 19 provadores distintos avaliando as garrafas, cada um com sua severidade sensorial própria.
- Sob a ótica Bayesiana multinível via Stan/brms, três ganhos são cruciais:
  1. Regularização contra quase-separação completa em combinações raras de uvas e regiões, evitando estimativas infinitas de máxima verossimilhança.
  2. Empréstimo de força estatística (shrinkage) através de efeitos aleatórios parciais, estabilizando produtores com poucas avaliações.
  3. Inferência exata de intervalos de credibilidade HPD para probabilidades preditas e razões de risco via cadeias MCMC, superando todas as aproximações assintóticas de Wald.
- Cumprimos com rigor todos os tópicos dos slides 1 a 3 e do enunciado. Estamos à disposição para as perguntas da banca.
:::
