---
title: "Regressão para dados ordinais: avaliação de vinhos"
subtitle: "Trabalho 1 - Regressão para Dados Categóricos e Ordinais"
author: "Grupo X"
date: "`r format(Sys.Date(), '%d/%m/%Y')`"
output:
  html_document:
    toc: true
    toc_float: true
    code_folding: show
---

```{r setup, include=FALSE, message=FALSE, warning=FALSE}
rm(list = ls())

# Raiz do projeto: setwd vale no console; root.dir faz o knitr usar a mesma pasta em todos os chunks
setwd("G:/Meu Drive/Gabriel/ufmg/2026_2/RegCatOrd/TP1/")
knitr::opts_knit$set(root.dir = "G:/Meu Drive/Gabriel/ufmg/2026_2/RegCatOrd/TP1/")

knitr::opts_chunk$set(
    echo = TRUE,
    message = FALSE,
    warning = FALSE,
    cache = TRUE,
    fig.align = "center",
    fig.width = 7,
    fig.height = 4
)

set.seed(262)


pacman::p_load(
    rio, # leitura do csv
    MASS, # polr: modelo de chances proporcionais
    VGAM, # vglm: chances proporcionais parciais / razao continua
    brant, # teste de Brant
    car, # diagnosticos
    broom, # saidas em data.frame
    scales, # formatacao de escalas e moeda para graficos
    ggstatsplot, # violino estruturado com estatisticas e testes integrados
    tidyverse,
    leaflet, # Mapas
    sf
)
```

```{r get-data}
# Número de categorias da resposta ordinal: único parâmetro a definir.
# Os pontos de corte saem dos quantis empíricos de `points`, não de valores fixos.
K_CAT <- 5

raw <- import("data/winemagv2.csv") |>
    select(-c(1, description, designation, region_1, region_2))

# Definição de grupos de países (terroir) e top variedades
velho   <- c("France", "Italy", "Spain", "Portugal", "Germany", "Austria")
novo    <- c("US", "Chile", "Argentina", "Australia", "South Africa", "New Zealand")
top_var <- names(sort(table(raw$variety), decreasing = TRUE))[1:6]

# Pontos de corte
cortes <- raw$points |>
    quantile(probs = seq(0, 1, length.out = K_CAT + 1), type = 1, na.rm = TRUE)


wine <- raw |>
    mutate(
        log_pts = log(points),
        points_ord = cut(
            points,
            breaks = unique(cortes),
            include.lowest = TRUE,
            labels = seq_len(length(unique(cortes)) - 1),
            ordered_result = TRUE
        ),
        points = points_ord,
        log_price = log(price),

        # Terroir: Novo Mundo (ref), Velho Mundo, Outros
        terroir = factor(
            case_when(
                country %in% velho ~ "Velho Mundo",
                country %in% novo  ~ "Novo Mundo",
                TRUE               ~ "Outros"
            ),
            levels = c("Novo Mundo", "Velho Mundo", "Outros")
        ),

        # Variedades agrupadas: Top 6 + "Outras" (ref)
        variety_top = relevel(
            factor(if_else(variety %in% top_var, as.character(variety), "Outras")),
            ref = "Outras"
        ),

        # todas as covariáveis de texto viram fator (nominal)
        across(where(is.character), as.factor)
    )
```

# Capítulo 1: Introdução

## EDA

Inicialmente apresente uma rápida análise descritiva dos dados utilizados.

### Descrição das variáveis

```{r EDA-univariadas, fig.width=9, fig.height=4.5}
paleta_vinho <- c("#D9A5B3", "#B86B77", "#9E3D52", "#7A182F", "#4A0E17")
cor_vinho <- "#7A182F"
fmt_num <- label_number(big.mark = ".", decimal.mark = ",")
fmt_pct <- label_percent(accuracy = 0.1, decimal.mark = ",")

tema_eda <- theme_minimal(base_size = 12) +
    theme(
        legend.position = "none",
        plot.title = element_text(face = "bold", color = "#2C1820"),
        plot.subtitle = element_text(color = "gray30", margin = margin(b = 8)),
        panel.grid.minor = element_blank()
    )

# Resposta original: pontuação de 80 a 100, com as linhas nos pontos de corte das classes
# (intervalos fechados à direita, então a fronteira entre b e b + 1 fica em b + 0.5)
p_pts <- ggplot(raw, aes(x = points)) +
    geom_bar(fill = cor_vinho, width = 0.8) +
    geom_vline(
        xintercept = head(tail(unique(cortes), -1), -1) + 0.5,
        linetype = "dashed",
        color = "gray40"
    ) +
    scale_x_continuous(breaks = seq(80, 100, 2)) +
    scale_y_continuous(
        labels = fmt_num,
        expand = expansion(mult = c(0, 0.05))
    ) +
    labs(
        title = "Pontuação dos vinhos",
        subtitle = "Linhas tracejadas: pontos de corte (quantis) das classes ordinais",
        x = "Pontos",
        y = "Nº de avaliações"
    ) +
    tema_eda +
    theme(panel.grid.major.x = element_blank())

# Resposta categorizada: K_CAT classes ordinais
p_classes <- wine |>
    count(points) |>
    ggplot(aes(x = points, y = n, fill = points)) +
    geom_col(width = 0.7) +
    geom_text(aes(label = fmt_pct(n / sum(n))), vjust = -0.5, size = 3.6) +
    scale_fill_manual(
        values = colorRampPalette(paleta_vinho)(nlevels(wine$points))
    ) +
    scale_y_continuous(labels = fmt_num, expand = expansion(mult = c(0, 0.1))) +
    labs(
        title = "Classes ordinais de qualidade",
        subtitle = "Frequência de cada classe da variável resposta",
        x = "Classe (1 = menor pontuação)",
        y = "Nº de avaliações"
    ) +
    tema_eda +
    theme(panel.grid.major.x = element_blank())

# Preço: fortemente assimétrico, por isso escala log
p_price <- wine |>
    filter(!is.na(price)) |>
    ggplot(aes(x = price)) +
    geom_histogram(
        bins = 50,
        fill = cor_vinho,
        color = "white",
        linewidth = 0.2
    ) +
    scale_x_log10(
        breaks = c(4, 10, 25, 50, 100, 250, 500, 1000, 3300),
        labels = label_dollar(accuracy = 1)
    ) +
    scale_y_continuous(
        labels = fmt_num,
        expand = expansion(mult = c(0, 0.05))
    ) +
    labs(
        title = "Preço da garrafa",
        subtitle = paste0(
            "Escala logarítmica | ",
            fmt_num(sum(is.na(wine$price))),
            " avaliações sem preço (",
            fmt_pct(mean(is.na(wine$price))),
            ")"
        ),
        x = "Preço (US$, escala log)",
        y = "Nº de avaliações"
    ) +
    tema_eda +
    theme(panel.grid.major.x = element_blank())

# Covariáveis nominais: n_top níveis mais frequentes + "Outros" (em cinza, sempre no fim)
plot_top <- function(dados, var, titulo, n_top = 10) {
    dados |>
        mutate(nivel = as.character({{ var }})) |>
        filter(!is.na(nivel), nivel != "") |>
        mutate(nivel = fct_lump_n(nivel, n = n_top, other_level = "Outros")) |>
        count(nivel) |>
        mutate(
            outros = nivel == "Outros",
            nivel = fct_reorder(nivel, if_else(outros, -Inf, n))
        ) |>
        ggplot(aes(x = n, y = nivel, fill = outros)) +
        geom_col(width = 0.7) +
        geom_text(aes(label = fmt_pct(n / sum(n))), hjust = -0.15, size = 3.4) +
        scale_fill_manual(values = c(`FALSE` = cor_vinho, `TRUE` = "gray70")) +
        scale_x_continuous(
            labels = fmt_num,
            expand = expansion(mult = c(0, 0.12))
        ) +
        labs(
            title = titulo,
            subtitle = paste0(
                n_top,
                " níveis mais frequentes; os demais agrupados em \"Outros\""
            ),
            x = "Nº de avaliações",
            y = NULL
        ) +
        tema_eda +
        theme(panel.grid.major.y = element_blank())
}

p_pais <- plot_top(wine, country, "País produtor")
p_variedade <- plot_top(wine, variety, "Variedade (casta)")
p_avaliador <- plot_top(wine, taster_name, "Avaliador")

p_pts
p_classes
p_price
p_pais
p_variedade
p_avaliador
```

### Relações entre variáveis

```{r EDA-covar-price, fig.width=9, fig.height=5, fig.align='center', dpi=300}
#| label: fig-price-ordinal
#| fig-cap: "Distribuição do Preço por Categoria Ordinal de Qualidade"
#| fig-width: 9
#| fig-height: 5
#| fig-align: "center"
#| dpi: 300
#| out-width: "90%"

# Preparação dos dados da covariável contínua chave: price (preço em US$)
# Filtramos observações com preço disponível e calculamos estatísticas por nível ordinal
wine_preco <- wine |>
    filter(!is.na(price))

resumo_mediana <- wine_preco |>
    group_by(points) |>
    summarise(
        mediana = median(price),
        q25 = quantile(price, 0.25),
        q75 = quantile(price, 0.75),
        n = n(),
        .groups = "drop"
    )

paleta_vinho <- c("#D9A5B3", "#B86B77", "#9E3D52", "#7A182F", "#4A0E17")

# /==============================/

# Visualização: Violino + Boxplot com outliers como pontos e todos os valores inclusos
p_covar <- ggplot(wine_preco, aes(x = points, y = price, fill = points)) +
    # Densidade da distribuição
    geom_violin(alpha = 0.45, color = "gray40", trim = TRUE, scale = "width") +

    # Boxplot com outliers
    geom_boxplot(
        width = 0.25,
        fill = "white",
        color = "gray15",
        alpha = 0.85,
        outlier.shape = 16, # Outliers como pontos visíveis
        outlier.size = 3, # Tamanho legível no slide
        outlier.alpha = 0.1, # Transparência para exibir densidade de sobreposição
        outlier.color = "#75454c" # Tom de vinho alinhado à paleta
    ) +

    # Marcador dourado da mediana
    stat_summary(
        fun = median,
        geom = "point",
        shape = 21,
        size = 3.2,
        fill = "#B86B77",
        color = "black"
    ) +

    # Rótulo em de valor pra mediana
    geom_label(
        data = resumo_mediana,
        aes(x = points, y = mediana, label = scales::dollar(mediana)),
        fill = "white",
        color = "black",
        fontface = "bold",
        size = 3.8,
        vjust = -0.8,
        label.padding = unit(0.2, "lines")
    ) +

    # Escala logarítmica
    scale_y_log10(
        breaks = c(4, 10, 25, 50, 100, 250, 500, 1000, 2300),
        labels = scales::dollar_format(),
        expand = expansion(mult = c(0.05, 0.1))
    ) +
    scale_fill_manual(values = paleta_vinho) +
    labs(
        title = "Distribuição do Preço por Faixa de Pontuação (Qualidade)",
        subtitle = "Escala logarítmica com outliers em pontos e todos os valores inclusos (US$ 4 a US$ 2.300)",
        x = "Categoria Ordinal de Qualidade (Pontos)",
        y = "Preço da Garrafa (US$ - Escala Log)",
        caption = "Fonte: Wine Reviews Dataset | 100% dos registros com preço válido inclusos (N = 137.235)"
    ) +
    theme_minimal(base_size = 14) +
    theme(
        legend.position = "none",
        plot.title = element_text(face = "bold", size = 16, color = "#2C1820"),
        plot.subtitle = element_text(
            size = 12,
            color = "gray30",
            margin = margin(b = 10)
        ),
        axis.title.x = element_text(face = "bold", margin = margin(t = 10)),
        axis.title.y = element_text(face = "bold", margin = margin(r = 10)),
        axis.text = element_text(size = 12, color = "gray20"),
        panel.grid.minor = element_blank(),
        panel.grid.major.x = element_blank(),
        plot.margin = margin(12, 12, 12, 12)
    )


p_covar
# /==============================/
```

```{r EDA-mapa-qualidade, fig.width=10, fig.height=5.2, dpi=300}
#| label: fig-mapa-qualidade
#| fig-cap: "Distribuição Espacial Global da Qualidade Média dos Vinhos por País"

# 1. Carregar Shapefile das fronteiras mundiais
mapa_mundo <- st_read("data/world-administrative-boundaries", quiet = TRUE) |>
    select(name = English_Nam, geometry)

# 2. Dicionário de harmonização com a nomenclatura oficial do shapefile
# Corrige US -> "United States of America", England -> "U.K. of Great Britain and Northern Ireland", etc.
de_para_paises <- c(
    "US"                     = "United States of America",
    "England"                = "U.K. of Great Britain and Northern Ireland",
    "Moldova"                = "Moldova, Republic of",
    "Macedonia"              = "The former Yugoslav Republic of Macedonia",
    "Bosnia and Herzegovina" = "Bosnia & Herzegovina",
    "South Korea"            = "Republic of Korea"
)

# 3. Resumir qualidade por país produtor
wine_pais <- wine |>
    filter(!is.na(points), country != "", country != "US-France") |>
    mutate(
        country_map = coalesce(de_para_paises[as.character(country)], as.character(country))
    ) |>
    group_by(country_map) |>
    summarise(
        qualidade_media = mean(as.numeric(points), na.rm = TRUE),
        n_avaliacoes = n(),
        .groups = "drop"
    )

# 4. Join espacial e projeção Robinson (elegante e com menor distorção visual)
mapa_vinho <- mapa_mundo |>
    filter(name != "Antarctica") |>
    left_join(wine_pais, by = c("name" = "country_map")) |>
    st_transform(crs = "+proj=robin")

# Paleta contínua enológica: Champagne -> Rosé -> Rubi -> Tinto Profundo
paleta_vinho_mapa <- c("#F5EBE6", "#E0B0BA", "#B86B77", "#8A1C36", "#4A0E17")

# 5. Visualização do Mapa Coroplético
p_mapa <- ggplot(mapa_vinho) +
    geom_sf(aes(fill = qualidade_media), color = "white", linewidth = 0.2) +
    scale_fill_gradientn(
        colors = paleta_vinho_mapa,
        na.value = "#ECECED", # Cinza claro neutro para países sem dados
        limits = c(1.8, 3.4),
        breaks = seq(2.0, 3.4, 0.4),
        name = "Classe Média de Qualidade (1 a 5)",
        guide = guide_colorbar(
            barwidth = unit(7.5, "cm"),
            barheight = unit(0.35, "cm"),
            title.position = "top",
            title.hjust = 0.5,
            frame.colour = "gray75"
        )
    ) +
    labs(
        title = "Distribuição Global da Qualidade dos Vinhos",
        subtitle = "Média da categoria ordinal de qualidade avaliada por país produtor (47 países)",
        caption = "Fonte: Wine Reviews Dataset | Projeção Robinson | Países em cinza claro não possuem registros."
    ) +
    theme_minimal(base_size = 11) +
    theme(
        legend.position = "bottom",
        plot.title = element_text(face = "bold", size = 14, color = "#2C1820"),
        plot.subtitle = element_text(size = 10.5, color = "gray30", margin = margin(b = 8)),
        plot.caption = element_text(size = 8, color = "gray50", margin = margin(t = 6)),
        panel.grid = element_line(color = "gray92", linetype = "solid", linewidth = 0.2),
        plot.margin = margin(6, 6, 6, 6)
    )

p_mapa
```

## Resultados esperados

- $H_1$ (Elasticidade Positiva do Preço): $\beta_{\log(\text{price})} > 0$. Vinhos mais caros têm chances substantivamente maiores de atingir os estratos mais altos de pontuação. Espera-se uma Razão de Chances acumulada expressiva por dobra de preço ($OR > 2.0$).
- $H_2$ (Prêmio de Qualidade do Velho Mundo): Condicional a um mesmo patamar de preço, vinhos do Velho Mundo (especialmente França e Itália) tendem a apresentar chances superiores de alcançar faixas de pontuação elevadas devido ao prestígio de suas denominações de origem controlada (AOC, DOCG).
- $H_3$ (Rejeição da Suposição de Chances Proporcionais): Em decorrência do tamanho amostral elevado ($N > 100.000$) e da dinâmica não linear da relação preço-qualidade, o Teste de Brant e o Teste de Razão de Verossimilhança rejeitarão a hipótese nula de paralelismo estrito ($p < 0,05$). O efeito do preço tende a ser mais acentuado na transição para a categoria superlativa ($\ge 92$ ou $\ge 95$ pts) do que nas transições inferiores.
- $H_4$ (Adequação do Modelo de Chances Proporcionais Parciais - PPOM): Relaxar o paralelismo apenas para $\log(\text{price})$ ou variáveis violadoras via `VGAM::vglm(..., family = cumulative(parallel = FALSE ~ ...))` proporcionará ganho de ajuste (menor AIC/Deviance) mantendo a interpretabilidade dos efeitos fixos das demais covariáveis.
- $H_5$ (Trade-off do Colapsamento Binário): A dicotomização em $\ge 90$ pontos preservará a direção dos efeitos, mas sacrificará a capacidade do modelo de discriminar a variabilidade interna das caudas (não distingue 80 de 89, nem 90 de 100), reduzindo a eficiência estatística dos estimadores.

# Capítulo 2: Pressupostos

Verifique a suposição de chances proporcionais e proponha um modelo mais adequado caso ela não seja válida.

```{r validate-assumptions}
# 1. Ajuste do modelo sob chances proporcionais via MASS::polr para diagnóstico de Brant
fit_polr <- polr(points ~ log_price + terroir, data = wine, Hess = TRUE)
summary(fit_polr)

# 2. Teste de Brant (Wald assintótico para paralelismo em cada covariável e omnibus)
teste_brant <- brant::brant(fit_polr)
print(teste_brant)
```

# Capítulo 3: Modelagem:

## 3.1 Regressão para dados ordinais

### 3.1.1 Seleção de variáveis

```{r ordinal_selection}
```

### 3.1.2 Ajuste do modelo

Modelo de Logitos Acumulados sob Chances Proporcionais (Proportional Odds Model - POM).

$$
\text{logit}[P(Y \le j \mid \mathbf{x})] = \alpha_j - \beta^\top \mathbf{x} \iff \log \left( \frac{P(Y > j \mid \mathbf{x})}{P(Y \le j \mid \mathbf{x})} \right) = -\alpha_j + \beta^\top \mathbf{x}.
$$

Sob a parametrização de Agresti (adotada no `MASS::polr` e no `VGAM::vglm(..., family = cumulative(parallel = TRUE))`), $\beta > 0$ indica aumento na probabilidade de categorias superiores de pontuação conforme o valor da covariável cresce.

#### Variável latente:

$Y^* = \beta^\top \mathbf{x} + \epsilon$, com $\epsilon \sim \text{Logística}(0, 1)$:

$$
P(Y \le j \mid \mathbf{x}) = P(Y^* \le \alpha_j) = G(\alpha_j - \beta^\top \mathbf{x}) \implies G^{-1}\big[P(Y \le j \mid \mathbf{x})\big] = \alpha_j - \beta^\top \mathbf{x}.
$$

```{r ordinal_ystar}
```

```{r ordinal_fit}
# Ajuste do Modelo de Logitos Acumulados Proporcionais (POM) via VGAM
ordinal_fit <- vglm(
    points ~ log_price + terroir,
    family = cumulative(parallel = TRUE),
    data = wine
)

summary(ordinal_fit)

# Ajuste do modelo parcial (PPOM) relaxando o paralelismo para log_price
fit_ordinal_ppom <- vglm(
    points ~ log_price + terroir,
    family = cumulative(parallel = FALSE ~ log_price),
    data = wine
)

# Teste da Razão de Verossimilhança (LRT): POM vs. PPOM
VGAM::lrtest(fit_ordinal_ppom, ordinal_fit)
```

**Diagnóstico da Suposição e Alternativas** (Slide 2, p. 89-98): 1. *Teste de Brant* (`brant::brant(fit_polr)`): Testa individualmente cada covariável e omnibus via estatística assintótica $\chi^2$. 2. *Teste de Razão de Verossimilhança no VGAM*: Comparar modelo com `parallel = TRUE` vs. `parallel = FALSE` via `lrtest`. 3. *O Efeito do Tamanho Amostral* $N$ (Slide 2, p. 93-94): Em grandes amostras, testes formais têm poder inflacionado e rejeitam $H_0$ mesmo para diferenças irrelevantes do ponto de vista substantivo. Não se deve descartar o modelo ordinal sumariamente. 4. *Modelo de Chances Proporcionais Parciais (PPOM)* (Slide 2, p. 98): Permitir efeitos não-paralelos apenas para a covariável que viola substancialmente a suposição (`parallel = FALSE ~ log_price`). 5. *Comparação com Colapsamento* (Slide 2, p. 95-96): Avaliar estabilidade dos $\beta$ entre cortes binários sucessivos.

### 3.1.3 Análise de resíduos

```{r ordinal_res_analysis}

```

## 3.2 Regressão com dados dicotomizados

Dicotomize a variável resposta (juntando categorias), ajuste um modelo de regressão para dados binários/binomiais e compare os resultados obtidos.

### 3.2.1 Seleção e definição da resposta binária

```{r bin_selection}
# Dicotomização: "5 estrelas" (classe 5, excelência sensorial) vs "<=4 estrelas" (classes 1 a 4)
top_cat <- 5

wine <- wine |>
    mutate(
        points_bin = factor(
            ifelse(as.numeric(points) == top_cat, "5 estrelas", "<=4 estrelas"),
            levels = c("<=4 estrelas", "5 estrelas")
        ),
        # Resposta binária indicadora 0/1 para modelagem clássica glm (1 = sucesso: 5 estrelas)
        y_bin = if_else(points_bin == "5 estrelas", 1, 0)
    )

table(wine$points_bin)
prop.table(table(wine$points_bin))
```

### 3.2.2 Ajuste do modelo de regressão logística binária

Para modelar a probabilidade condicional de excelência ($P(Y_{bin} = 1 \mid \mathbf{x})$), adota-se a Regressão Logística Binária canônica (GLM sob família binomial):

$$
\text{logit}[\pi(\mathbf{x})] = \log \left( \frac{\pi(\mathbf{x})}{1 - \pi(\mathbf{x})} \right) = \beta_0 + \beta_{\log(\text{price})} \log(\text{price}) + \mathbf{x}_{\text{terroir}}^\top \boldsymbol{\beta}_{\text{terroir}}
$$

```{r bin_fit}
# Regressão Logística Binária Canônica
modelo_bin_glm <- glm(
    y_bin ~ log_price + terroir,
    family = binomial(link = "logit"),
    data = wine
)

summary(modelo_bin_glm)

# Razões de Chances (Odds Ratio) e Intervalos de Confiança (95%)
or_ci <- exp(cbind(OR = coef(modelo_bin_glm), confint.default(modelo_bin_glm)))
print(round(or_ci, 4))
```

### 3.2.3 Análise de resíduos

```{r bin_res_analysis}

```

## 3.3 Modelo que roda sem chances porporcionais pq vai bombar cpa

Verifique a suposicao de chances proporcionais (feito lá atrás) e proponha um modelo mais adequado caso ela não seja válida.

### 3.2.1 Seleção de variáveis Modelo de Chances Proporcionais Parciais (PPOM - Partial Proportional Odds Model):

Ele não é tão restritivo quanto o POM (parallel = TRUE), nem tão inflacionado em parâmetros quanto o modelo irrestrito (parallel = FALSE). Ele relaxa o paralelismo apenas para a covariável que violou a suposição (log_price).

```{r ppom_selection}
```

### 3.3.2 Ajuste do modelo

```{r ppom_fit}
# Modelo de Logitos Acumulados sob Chances Proporcionais (Proportional Odds Model - POM).
# logit[P(Y≤j∣x)] = log( P(Y>j∣x) / P(Y≤j∣x) )

# Ajuste com a parametrização de sinal do Agresti3
# No chunk ppom_fit:
fit_ppom <- vglm(
    points ~ log_price + terroir,
    family = cumulative(parallel = FALSE ~ log_price),
    data = wine
)

summary(fit_ppom)
```

### 3.1.2 Análise de resíduos

```{r ppom_res_analysis}

```

```{r compare_fits}
```

```{r results}
```