---
title: "Regressão para dados ordinais: avaliação de vinhos"
subtitle: "Trabalho 1 - Regressão para Dados Categóricos e Ordinais"
author: "Grupo X"
date: "`r format(Sys.Date(), '%d/%m/%Y')`"
output:
  html_document:
    toc: true
    toc_float: true
    code_folding: show
---

```{r setup, include=FALSE, message=FALSE, warning=FALSE}
rm(list = ls())

knitr::opts_chunk$set(
    echo = TRUE,
    message = FALSE,
    warning = FALSE,
    cache = TRUE,
    fig.align = "center",
    fig.width = 7,
    fig.height = 4
)

set.seed(262)


pacman::p_load(
    here, # caminhos relativos a raiz do projeto
    rio, # leitura do csv
    MASS, # polr: modelo de chances proporcionais
    VGAM, # vglm: chances proporcionais parciais / razao continua
    brant, # teste de Brant
    car, # diagnosticos
    broom, # saidas em data.frame
    tidyverse
)
```


```{r get-data}
# Número de categorias da resposta ordinal: único parâmetro a definir.
# Os pontos de corte saem dos quantis empíricos de `points`, não de valores fixos.
K_CAT <- 5

raw <- import(here("data", "wine.csv")) |>
    select(-c(1, description, designation))


# Obtém Quantis
cortes <- raw$points |>
    quantile(probs = seq(0, 1, length.out = K_CAT + 1), type = 1, na.rm = TRUE)

print(cortes)

df <- raw |>
    mutate(
        points = cut(
            points,
            breaks = unique(cortes),
            include.lowest = TRUE,
            labels = seq_len(length(unique(cortes)) - 1),
            ordered_result = TRUE
        ),

        # todas as covariáveis de texto viram fator (nominal)
        across(where(is.character), as.factor)
    )

View(df)
unique(df$points)
```



Inicialmente apresente uma rápida análise descritiva dos dados utilizados. 
```{r EDA}
# Missing data

# Covars
```


Verifique a suposição de chances proporcionais e proponha um modelo mais adequado caso ela não seja válida.

```{r validate-assumptions}
# Chances proporcionais
# O que fazer se não for válido?
```


Faca o ajuste de modelos de regressão para dados ordinais, efetuando seleção de variáveis e interpretando os resultados obtidos.
```{r fit-ordinal}
ibrary(VGAM)

# Ajuste com a parametrização de sinal do Agresti3
modelo_vgam <- vglm(
    happy ~ trauma + race,
    family = cumulative(parallel = TRUE),
    data = wine
)

summary(modelo_vgam)
```


Dicotomize a variável resposta (juntando categorias), ajuste um modelo de regressão para dados binários/binomiais e compare os resultados obtidos.
```{r binomial-fit}

```

```{r compare-fits}
```


```{r residue_analysis}

```


```{r results}
```
