---
title: "Regressão para dados ordinais: avaliação de vinhos"
subtitle: "Trabalho 1 - Regressão para Dados Categóricos e Ordinais"
author: "Grupo X"
date: "`r format(Sys.Date(), '%d/%m/%Y')`"
output:
  html_document:
    toc: true
    toc_float: true
    code_folding: show
---

```{r setup, include=FALSE, message=FALSE, warning=FALSE}
rm(list = ls())

knitr::opts_chunk$set(
    echo = TRUE,
    message = FALSE,
    warning = FALSE,
    cache = TRUE,
    fig.align = "center",
    fig.width = 7,
    fig.height = 4
)

set.seed(262)


pacman::p_load(
    here, # caminhos relativos a raiz do projeto
    rio, # leitura do csv
    MASS, # polr: modelo de chances proporcionais
    VGAM, # vglm: chances proporcionais parciais / razao continua
    brant, # teste de Brant
    car, # diagnosticos
    broom, # saidas em data.frame
    scales, # formatacao de escalas e moeda para graficos
    ggstatsplot, # violino estruturado com estatisticas e testes integrados
    tidyverse,
    leaflet, # Mapas
    sf
)
```


```{r get-data}
# Número de categorias da resposta ordinal: único parâmetro a definir.
# Os pontos de corte saem dos quantis empíricos de `points`, não de valores fixos.
K_CAT <- 5

raw <- import(here("data", "winemagv2.csv")) |>
    select(-c(1, description, designation, region_1, region_2))


# Obtém Quantis
cortes <- raw$points |>
    quantile(probs = seq(0, 1, length.out = K_CAT + 1), type = 1, na.rm = TRUE)

print(cortes)

df <- raw |>
    mutate(
        points = cut(
            points,
            breaks = unique(cortes),
            include.lowest = TRUE,
            labels = seq_len(length(unique(cortes)) - 1),
            ordered_result = TRUE
        ),

        # todas as covariáveis de texto viram fator (nominal)
        across(where(is.character), as.factor)
    )

glimpse(df)

```



Inicialmente apresente uma rápida análise descritiva dos dados utilizados. 
```{r EDA-covar-price, fig.width=9, fig.height=5, fig.align='center', dpi=300}
#| label: fig-price-ordinal
#| fig-cap: "Distribuição do Preço por Categoria Ordinal de Qualidade"
#| fig-width: 9
#| fig-height: 5
#| fig-align: "center"
#| dpi: 300
#| out-width: "90%"

# Preparação dos dados da covariável contínua chave: price (preço em US$)
# Filtramos observações com preço disponível e calculamos estatísticas por nível ordinal
df_preco <- df |>
    filter(!is.na(price))

resumo_mediana <- df_preco |>
    group_by(points) |>
    summarise(
        mediana = median(price),
        q25 = quantile(price, 0.25),
        q75 = quantile(price, 0.75),
        n = n(),
        .groups = "drop"
    )

paleta_vinho <- c("#D9A5B3", "#B86B77", "#9E3D52", "#7A182F", "#4A0E17")

# /==============================/

# Visualização: Violino + Boxplot com outliers como pontos e todos os valores inclusos
p_covar <- ggplot(df_preco, aes(x = points, y = price, fill = points)) +
    # Densidade da distribuição
    geom_violin(alpha = 0.45, color = "gray40", trim = TRUE, scale = "width") +

    # Boxplot com outliers
    geom_boxplot(
        width = 0.25,
        fill = "white",
        color = "gray15",
        alpha = 0.85,
        outlier.shape = 16, # Outliers como pontos visíveis
        outlier.size = 3, # Tamanho legível no slide
        outlier.alpha = 0.1, # Transparência para exibir densidade de sobreposição
        outlier.color = "#75454c" # Tom de vinho alinhado à paleta
    ) +

    # Marcador dourado da mediana
    stat_summary(fun = median, geom = "point", shape = 21, size = 3.2, fill = "#B86B77", color = "black") +

    # Rótulo em de valor pra mediana
    geom_label(
        data = resumo_mediana,
        aes(x = points, y = mediana, label = scales::dollar(mediana)),
        fill = "white",
        color = "black",
        fontface = "bold",
        size = 3.8,
        vjust = -0.8,
        label.padding = unit(0.2, "lines")
    ) +

    # Escala logarítmica
    scale_y_log10(
        breaks = c(4, 10, 25, 50, 100, 250, 500, 1000, 2300),
        labels = scales::dollar_format(),
        expand = expansion(mult = c(0.05, 0.1))
    ) +
    scale_fill_manual(values = paleta_vinho) +
    labs(
        title = "Distribuição do Preço por Faixa de Pontuação (Qualidade)",
        subtitle = "Escala logarítmica com outliers em pontos e todos os valores inclusos (US$ 4 a US$ 2.300)",
        x = "Categoria Ordinal de Qualidade (Pontos)",
        y = "Preço da Garrafa (US$ - Escala Log)",
        caption = "Fonte: Wine Reviews Dataset | 100% dos registros com preço válido inclusos (N = 137.235)"
    ) +
    theme_minimal(base_size = 14) +
    theme(
        legend.position = "none",
        plot.title = element_text(face = "bold", size = 16, color = "#2C1820"),
        plot.subtitle = element_text(size = 12, color = "gray30", margin = margin(b = 10)),
        axis.title.x = element_text(face = "bold", margin = margin(t = 10)),
        axis.title.y = element_text(face = "bold", margin = margin(r = 10)),
        axis.text = element_text(size = 12, color = "gray20"),
        panel.grid.minor = element_blank(),
        panel.grid.major.x = element_blank(),
        plot.margin = margin(12, 12, 12, 12)
    )


p_covar
# /==============================/
```

```{r EDA-mapa-qualidade, fig.width=10, fig.height=5.5, dpi=300}
```{r EDA-mapa-qualidade, fig.width=10, fig.height=5.2, dpi=300}
#| label: fig-mapa-qualidade
#| fig-cap: "Distribuição Espacial da Qualidade Média dos Vinhos por País"
#| fig-cap: "Distribuição Espacial Global da Qualidade Média dos Vinhos por País"

# 1. Carregar o Shapefile dos países
# 1. Carregar Shapefile das fronteiras mundiais
mapa_mundo <- st_read(here("data", "world-administrative-boundaries"), quiet = TRUE) |>
    select(name = English_Nam, geometry)

# 2. Resumir a qualidade dos vinhos por país produtor
# 2. Dicionário de harmonização com a nomenclatura oficial do shapefile
# Corrige US -> "United States of America", England -> "U.K. of Great Britain and Northern Ireland", etc.
de_para_paises <- c(
    "US"                     = "United States of America",
    "England"                = "U.K. of Great Britain and Northern Ireland",
    "Moldova"                = "Moldova, Republic of",
    "Macedonia"              = "The former Yugoslav Republic of Macedonia",
    "Bosnia and Herzegovina" = "Bosnia & Herzegovina",
    "South Korea"            = "Republic of Korea"
)

# 3. Resumir qualidade por país produtor
df_pais <- df |>
    filter(!is.na(points), country != "") |>
    filter(!is.na(points), country != "", country != "US-France") |>
    mutate(
        country_clean = case_when(
            as.character(country) == "US" ~ "United States",
            as.character(country) == "England" ~ "United Kingdom",
            TRUE ~ as.character(country)
        )
        country_map = coalesce(de_para_paises[as.character(country)], as.character(country))
    ) |>
    group_by(country_clean) |>
    group_by(country_map) |>
    summarise(
        qualidade_media = mean(as.numeric(points), na.rm = TRUE),
        n_avaliacoes = n(),
        .groups = "drop"
    )

# 3. Junção do mapa com os dados
# 4. Join espacial e projeção Robinson (elegante e com menor distorção visual)
mapa_vinho <- mapa_mundo |>
    left_join(df_pais, by = c("name" = "country_clean"))
    filter(name != "Antarctica") |>
    left_join(df_pais, by = c("name" = "country_map")) |>
    st_transform(crs = "+proj=robin")

# 4. Gráfico do mapa coroplético de qualidade
# Paleta contínua enológica: Champagne -> Rosé -> Rubi -> Tinto Profundo
paleta_vinho_mapa <- c("#F5EBE6", "#E0B0BA", "#B86B77", "#8A1C36", "#4A0E17")

# 5. Visualização do Mapa Coroplético
p_mapa <- ggplot(mapa_vinho) +
    geom_sf(aes(fill = qualidade_media), color = "gray75", linewidth = 0.15) +
    scale_fill_viridis_c(
        option = "magma",
        direction = -1,
        na.value = "#ececec",
        name = "Qualidade Média\n(Classes 1 a 5)"
    geom_sf(aes(fill = qualidade_media), color = "white", linewidth = 0.2) +
    scale_fill_gradientn(
        colors = paleta_vinho_mapa,
        na.value = "#ECECED", # Cinza claro neutro para países sem dados
        limits = c(1.8, 3.4),
        breaks = seq(2.0, 3.4, 0.4),
        name = "Classe Média de Qualidade (1 a 5)",
        guide = guide_colorbar(
            barwidth = unit(7.5, "cm"),
            barheight = unit(0.35, "cm"),
            title.position = "top",
            title.hjust = 0.5,
            frame.colour = "gray75"
        )
    ) +
    coord_sf(ylim = c(-55, 85)) +
    labs(
        title = "Distribuição Global da Qualidade dos Vinhos",
        subtitle = "Média da categoria de pontuação por país produtor",
        caption = "Fonte: Wine Reviews Dataset"
        subtitle = "Média da categoria ordinal de qualidade avaliada por país produtor (47 países)",
        caption = "Fonte: Wine Reviews Dataset | Projeção Robinson | Países em cinza claro não possuem registros."
    ) +
    theme_minimal(base_size = 12) +
    theme_minimal(base_size = 11) +
    theme(
        legend.position = "bottom",
        legend.key.width = unit(1.8, "cm"),
        plot.title = element_text(face = "bold", size = 15, color = "#2C1820"),
        plot.subtitle = element_text(color = "gray30", margin = margin(b = 10)),
        panel.grid.line = element_blank()
        plot.title = element_text(face = "bold", size = 14, color = "#2C1820"),
        plot.subtitle = element_text(size = 10.5, color = "gray30", margin = margin(b = 8)),
        plot.caption = element_text(size = 8, color = "gray50", margin = margin(t = 6)),
        panel.grid = element_line(color = "gray92", linetype = "solid", linewidth = 0.2),
        plot.margin = margin(6, 6, 6, 6)
    )

p_mapa
```


Verifique a suposição de chances proporcionais e proponha um modelo mais adequado caso ela não seja válida.

```{r validate-assumptions}
# Chances proporcionais
# O que fazer se não for válido?
```


Faca o ajuste de modelos de regressão para dados ordinais, efetuando seleção de variáveis e interpretando os resultados obtidos.
```{r fit-ordinal}
# Ajuste com a parametrização de sinal do Agresti3
modelo_vgam <- vglm(
    happy ~ trauma + race,
    family = cumulative(parallel = TRUE),
    data = wine
)

summary(modelo_vgam)
```


Dicotomize a variável resposta (juntando categorias), ajuste um modelo de regressão para dados binários/binomiais e compare os resultados obtidos.
```{r binomial-fit}

```

```{r compare-fits}
```


```{r residue_analysis}

```


```{r results}
```
