---
title: "Modelagem Hedônica e Avaliação Sensorial de Vinhos"
subtitle: "Regressão Ordinal, Suposição de Paralelismo e Colapsamento Binário"
author: "Gabriel Nascimento · Salomão Bertolucci · Integrante 3"
institute: "Universidade Federal de Minas Gerais (UFMG) — Departamento de Estatística<br>Regressão para Dados Categóricos e Ordinais — Prof. Cristiano Santos"
date: "30/09/2026"
format:
  revealjs:
    theme: default
    css: estilo_slides.css
    slide-number: "c/t"
    show-slide-number: all
    transition: fade
    width: 1600
    height: 900
    margin: 0.06
    controls: true
    progress: true
    center: false
    embed-resources: false
execute:
  echo: false
  warning: false
  message: false
  cache: false
lang: pt-BR
---

```{r setup, include=FALSE}
rm(list = ls())

knitr::opts_chunk$set(
    echo = FALSE,
    message = FALSE,
    warning = FALSE,
    cache = FALSE,
    fig.align = "center",
    dpi = 300
)

set.seed(262)

pacman::p_load(
    rio, MASS, VGAM, brant, car, broom, scales,
    tidyverse, sf, pROC, gridExtra, sure, knitr
)

paleta_vinho <- c("#D9A5B3", "#B86B77", "#9E3D52", "#7A182F", "#4A0E17")
cor_vinho <- "#7A182F"
fmt_num <- label_number(big.mark = ".", decimal.mark = ",")
fmt_pct <- label_percent(accuracy = 0.1, decimal.mark = ",")

tema_slide <- theme_minimal(base_size = 14) +
    theme(
        plot.title = element_text(face = "bold", color = "#2C1820", size = 15),
        plot.subtitle = element_text(color = "gray30", size = 12, margin = margin(b = 6)),
        plot.caption = element_text(color = "gray50", size = 10, margin = margin(t = 6)),
        panel.grid.minor = element_blank(),
        axis.title = element_text(face = "bold", size = 12),
        axis.text = element_text(size = 11),
        strip.text = element_text(face = "bold", color = "#2C1820", size = 12)
    )

# 1. Carregamento dos dados
dados_dir <- if (dir.exists("data")) "data" else if (dir.exists("../data")) "../data" else "G:/Meu Drive/Gabriel/ufmg/2026_2/RegCatOrd/TP1/data"

raw <- import(file.path(dados_dir, "winemagv2.csv")) |>
    dplyr::select(-c(1, description, designation, region_1, region_2))

velho_mundo <- c("France", "Italy", "Spain", "Portugal", "Germany", "Austria")
novo_mundo  <- c("US", "Chile", "Argentina", "Australia", "South Africa", "New Zealand")
top_variedades <- names(sort(table(raw$variety), decreasing = TRUE))[1:5]

K_CAT <- 5
cortes <- quantile(raw$points, probs = seq(0, 1, length.out = K_CAT + 1), type = 1, na.rm = TRUE)

wine <- raw |>
    filter(!is.na(price), country != "", country != "US-France") |>
    mutate(
        points_ord = cut(
            points,
            breaks = unique(cortes),
            include.lowest = TRUE,
            labels = seq_len(length(unique(cortes)) - 1),
            ordered_result = TRUE
        ),
        points_bin = as.integer(points >= 90),
        log_price = log(price),
        terroir = factor(
            case_when(
                country %in% velho_mundo ~ "Velho Mundo",
                country %in% novo_mundo  ~ "Novo Mundo",
                TRUE                     ~ "Outros"
            ),
            levels = c("Novo Mundo", "Velho Mundo", "Outros")
        ),
        variety_top = relevel(
            factor(if_else(variety %in% top_variedades, as.character(variety), "Outras")),
            ref = "Outras"
        )
    )
```

## Contextualização e Estrutura dos Dados

::: {.columns}
::: {.column width="45%"}
<div class="card-kpi">
  <div class="kpi-title">Banco de Dados</div>
  <div class="kpi-value">Wine Enthusiast</div>
  <div class="kpi-desc">Avaliações sensoriais de vinhos finos mundiais</div>
</div>

<div class="card-kpi">
  <div class="kpi-title">Tamanho Amostral Válido</div>
  <div class="kpi-value">N = 120.916</div>
  <div class="kpi-desc">Excluídos 8.996 registros sem preço e países ausentes</div>
</div>

<div class="card-kpi">
  <div class="kpi-title">Divisor Comercial</div>
  <div class="kpi-value">≥ 90 Pontos (37,5%)</div>
  <div class="kpi-desc">Correspondência exata ao corte Y > 3 (Classes 4 e 5)</div>
</div>
:::

::: {.column width="55%"}
```{r tab-classes}
tab_dist <- wine |>
    count(points_ord) |>
    mutate(
        Faixa = c("80 a 86 pontos", "87 e 88 pontos", "89 pontos", "90 e 91 pontos", "92 a 100 pontos"),
        Pct = fmt_pct(n / sum(n)),
        N_fmt = fmt_num(n),
        Classificacao = c("Regular / Comercial", "Bom", "Muito Bom", "Excelente (90+)", "Excepcional (Top)")
    ) |>
    dplyr::select(Classe = points_ord, Faixa, Classificacao, N = N_fmt, `%` = Pct)

kable(tab_dist, align = "c")
```
:::
:::

::: {.notes}
**Roteiro Oral (Integrante 1):**
- Bom dia a todos e ao professor Cristiano. Nosso trabalho analisa a avaliação e precificação de vinhos da Wine Enthusiast.
- Partimos de 129 mil avaliações e, após a remoção de 8.996 vinhos sem preço e inconsistências, consolidamos uma base de 120.916 observações.
- Como a nota contínua de 80 a 100 reflete critérios hedônicos discretos, dividimos a resposta em 5 classes balanceadas por quantis empíricos.
- Notem que a nota 90, consagrada como divisor de águas comercial no mercado internacional, coincide exatamente com a transição para as classes 4 e 5 (37,5% da amostra), permitindo um colapsamento direto.
:::

---

## Análise Exploratória: Preço × Qualidade Sensorial

```{r plot-violino, fig.width=14, fig.height=6.2}
resumo_preco <- wine |>
    group_by(points_ord) |>
    summarise(mediana = median(price), .groups = "drop")

ggplot(wine, aes(x = points_ord, y = price, fill = points_ord)) +
    geom_violin(alpha = 0.45, color = "gray40", trim = TRUE, scale = "width") +
    geom_boxplot(
        width = 0.20, fill = "white", color = "gray15", alpha = 0.85,
        outlier.shape = 16, outlier.size = 1.2, outlier.alpha = 0.12, outlier.color = "#75454c"
    ) +
    stat_summary(fun = median, geom = "point", shape = 21, size = 3.8, fill = "#B86B77", color = "black") +
    geom_label(
        data = resumo_preco,
        aes(x = points_ord, y = mediana, label = dollar(mediana)),
        fill = "white", color = "black", fontface = "bold", size = 4.2, vjust = -0.7
    ) +
    scale_y_log10(
        breaks = c(4, 10, 25, 50, 100, 250, 500, 1000, 3000),
        labels = dollar_format()
    ) +
    scale_fill_manual(values = paleta_vinho) +
    labs(
        title = "Distribuição do Preço por Categoria Ordinal de Qualidade (N = 120.916)",
        subtitle = "Escala logarítmica (US$ 4 a US$ 3.300) com destaque para a mediana de mercado",
        x = "Classe Ordinal de Qualidade (1 a 5)",
        y = "Preço da Garrafa (US$ - Escala Log)"
    ) +
    tema_slide +
    theme(legend.position = "none")
```

::: {.notes}
**Roteiro Oral (Integrante 1):**
- Neste gráfico, exploramos a relação entre a covariável contínua chave — preço — e as 5 classes de qualidade.
- O preço bruto varia de 4 a mais de 3.300 dólares, com assimetria extrema à direita. Isso exige economicamente e estatisticamente o uso da escala logarítmica: o consumidor percebe variações percentuais de preço, e os retornos marginais de qualidade são decrescentes.
- Observamos uma progressão monótona perfeita nas medianas: 16 dólares na Classe 1, 20 na Classe 2, 25 na Classe 3, 38 na Classe 4 e 65 dólares na Classe 5.
- A sobreposição de violinos e boxplots demonstra que, embora vinhos mais caros tenham maior densidade no topo, há outliers em todas as faixas, o que justifica a modelagem probabilística.
:::

---

## Cartografia Espacial da Qualidade Global

```{r plot-mapa, fig.width=14, fig.height=6.2}
mapa_mundo <- st_read(file.path(dados_dir, "world-administrative-boundaries"), quiet = TRUE) |>
    dplyr::select(name = English_Nam, geometry)

de_para_paises <- c(
    "US" = "United States of America", "England" = "U.K. of Great Britain and Northern Ireland",
    "Moldova" = "Moldova, Republic of", "Macedonia" = "The former Yugoslav Republic of Macedonia",
    "Bosnia and Herzegovina" = "Bosnia & Herzegovina", "South Korea" = "Republic of Korea"
)

wine_pais <- wine |>
    mutate(country_map = coalesce(de_para_paises[as.character(country)], as.character(country))) |>
    group_by(country_map) |>
    summarise(qualidade_media = mean(as.numeric(points_ord), na.rm = TRUE), .groups = "drop")

mapa_vinho <- mapa_mundo |>
    filter(name != "Antarctica") |>
    left_join(wine_pais, by = c("name" = "country_map")) |>
    st_transform(crs = "+proj=robin")

ggplot(mapa_vinho) +
    geom_sf(aes(fill = qualidade_media), color = "white", linewidth = 0.2) +
    scale_fill_gradientn(
        colors = c("#F5EBE6", "#E0B0BA", "#B86B77", "#8A1C36", "#4A0E17"),
        na.value = "#ECECED", limits = c(1.8, 3.5), breaks = seq(2.0, 3.5, 0.5),
        name = "Classe Média (1 a 5)",
        guide = guide_colorbar(barwidth = unit(8.5, "cm"), barheight = unit(0.4, "cm"), title.position = "top", title.hjust = 0.5)
    ) +
    labs(
        title = "Distribuição Global da Qualidade Média Avaliada por País Produtor",
        subtitle = "Harmonização de 47 países sob Projeção Robinson (cinza = sem dados)",
        caption = "Fonte: Wine Enthusiast"
    ) +
    tema_slide +
    theme(legend.position = "bottom", panel.grid = element_line(color = "gray92", linewidth = 0.2))
```

::: {.notes}
**Roteiro Oral (Integrante 1):**
- Passando para a dimensão espacial, harmonizamos as fronteiras dos 47 países produtores presentes no banco sob a projeção cartográfica de Robinson.
- O mapa destaca a dualidade enológica mundial: o Velho Mundo europeu (França, Itália, Espanha, Portugal, Alemanha e Áustria), com denominação de origem e tradição secular, versus o Novo Mundo (Estados Unidos, Chile, Argentina, Austrália, África do Sul e Nova Zelândia), focado em identidade varietal e processos tecnológicos modernos.
- Essa heterogeneidade regional motiva a inclusão da covariável `terroir` nos modelos seguintes.
:::

---

## O Modelo de Logitos Acumulados (POM)

::: {.formula-box}
$$\text{logit}[P(Y \le j \mid \mathbf{x})] = \alpha_j - \mathbf{x}^\top \boldsymbol{\beta}, \quad j = 1, \dots, K-1$$

$$\log \left( \frac{P(Y > j \mid \mathbf{x})}{P(Y \le j \mid \mathbf{x})} \right) = -\alpha_j + \mathbf{x}^\top \boldsymbol{\beta}$$
:::

::: {.columns}
::: {.column width="50%"}
::: {.card-kpi}
<div class="kpi-title">Abordagem por Variável Latente</div>
<div style="font-size: 0.95em; line-height: 1.4; margin-top: 6px;">

$$Y^* = \mathbf{x}^\top \boldsymbol{\beta}^* + \epsilon, \quad \epsilon \sim \text{Logística}(0, 1)$$

$$Y = j \iff \alpha_{j-1} < Y^* \le \alpha_j$$

</div>
:::
:::

::: {.column width="50%"}
::: {.card-kpi}
<div class="kpi-title">Convenção de Agresti & Interpretação</div>
<div style="font-size: 0.95em; line-height: 1.4; margin-top: 6px;">

$$\beta > 0 \implies \text{Aumento na chance de notas superiores}$$

$$\text{OR}_{\text{dobro}} = \exp(\beta_{\log(\text{price})} \cdot \ln 2) = 2^{\beta_{\log(\text{price})}}$$

</div>
:::
:::
:::

::: {.notes}
**Roteiro Oral (Integrante 1):**
- Entrando na modelagem matemática: para dados ordinais, o modelo canônico ensinado pelo professor Cristiano é o Modelo de Logitos Acumulados sob Chances Proporcionais (POM).
- A variável observada Y de 1 a 5 é gerada a partir de uma variável contínua latente não observável Y*, que representa a pontuação sensorial verdadeira do vinho, somada a um erro com distribuição logística padrão.
- Adotamos a convenção de sinal de Agresti, padrão do MASS::polr e do VGAM: com o sinal negativo antes do beta na probabilidade acumulada inferior, um coeficiente beta positivo indica que o aumento da covariável eleva a chance de alcançar notas mais altas.
- Além disso, para a variável log(preço), o exponencial de beta vezes ln(2) — ou simplesmente 2 elevado a beta — nos dá diretamente a razão de chances por duplicação do preço da garrafa.
:::

---

## Seleção Hierárquica e o Efeito de Amostras Grandes

```{r selecao-tabela}
m0 <- polr(points_ord ~ 1, data = wine, Hess = TRUE)
m1 <- polr(points_ord ~ log_price, data = wine, Hess = TRUE)
m2 <- polr(points_ord ~ log_price + terroir, data = wine, Hess = TRUE)
m3 <- polr(points_ord ~ log_price + terroir + variety_top, data = wine, Hess = TRUE)

tab_sel <- tibble(
    Modelo = c("m0: Nulo", "m1: log(price)", "m2: log(price) + terroir", "m3: log(price) + terroir + casta"),
    gl = c(m0$edf, m1$edf, m2$edf, m3$edf),
    Deviance = fmt_num(c(deviance(m0), deviance(m1), deviance(m2), deviance(m3))),
    AIC = fmt_num(c(AIC(m0), AIC(m1), AIC(m2), AIC(m3))),
    BIC = fmt_num(c(BIC(m0), BIC(m1), BIC(m2), BIC(m3))),
    `TRV (vs anterior)` = c("-", "p < 0,001", "p < 0,001", "p < 0,001")
)

kable(tab_sel, align = "c")
```

::: {.columns style="margin-top: 15px;"}
::: {.column width="50%"}
<div class="card-kpi">
  <div class="kpi-title">Dominância de log(price)</div>
  <div class="kpi-desc">Queda de <b>52.247 pontos de AIC</b> em m1 (> 99% da deviance explicada)</div>
</div>
:::
::: {.column width="50%"}
<div class="card-kpi">
  <div class="kpi-title">Modelo Selecionado: m2</div>
  <div class="kpi-desc">Parcimônia, interpretabilidade direta e relevância substantiva</div>
</div>
:::
:::

::: {.notes}
**Roteiro Oral (Integrante 2):**
- Obrigado. Passamos agora à seleção de covariáveis, ajustando quatro modelos aninhados de m0 a m3.
- Em uma base com mais de 120 mil observações, o Teste da Razão de Verossimilhança acusa significância estatística para todos os acréscimos com p-valores minúsculos.
- Porém, a análise da deviance e dos critérios de informação de Akaike e Bayesiano revela algo crucial: a inclusão do logaritmo do preço em m1 é responsável por mais de 99% da redução total de deviance.
- O modelo m2 adiciona o terroir, que possui forte apelo teórico. Já o modelo m3 adiciona dezenas de parâmetros de variedades de uvas com ganho marginal irrelevante.
- Portanto, selecionamos m2 como modelo central: parcimonioso, conceitualmente limpo e com excelente aderência.
:::

---

## Estimativas do Modelo Ordinal Selecionado (POM)

```{r tab-pom-est}
fit_pom <- m2
b <- coef(fit_pom)
ep <- sqrt(diag(vcov(fit_pom)))[names(b)]
z_val <- b / ep

tab_est <- tibble(
    Preditor = c("log(price)", "Velho Mundo (vs Novo)", "Outros (vs Novo)"),
    `beta` = sprintf("%.4f", b),
    `EP` = sprintf("%.4f", ep),
    `z` = sprintf("%.1f", z_val),
    `p-valor` = "< 0,001",
    `OR (Unitário)` = sprintf("%.3f", exp(b)),
    `IC 95%` = sprintf("[%.3f ; %.3f]", exp(b - 1.96 * ep), exp(b + 1.96 * ep)),
    `OR (Dobra Preço)` = c(sprintf("%.2f", 2^b["log_price"]), "-", "-")
)

kable(tab_est, align = "c")
```

::: {.formula-box style="margin-top: 20px;"}
$$\text{OR}_{\text{dobro de preço}} = 2^{2,1515} = \mathbf{4,44} \quad [4,38 \; ; \; 4,51]$$

$$\text{OR}_{\text{Velho Mundo}} = \exp(0,2609) = \mathbf{1,30} \quad [1,27 \; ; \; 1,33]$$
:::

::: {.notes}
**Roteiro Oral (Integrante 2):**
- Aqui apresentamos as estimativas paramétricas do modelo ordinal de chances proporcionais.
- O coeficiente de log(preço) foi estimado em 2,1515 com erro-padrão de apenas 0,0105.
- Traduzindo para o mercado: cada duplicação no preço de venda da garrafa multiplica a chance acumulada de pertencer a classes superiores de qualidade por 4,44 vezes.
- Já o efeito do terroir mostra que, para garrafas com o mesmo patamar de preço, um vinho do Velho Mundo tem chance acumulada 30% maior de atingir notas superiores em comparação ao Novo Mundo.
:::

---

## Curvas de Probabilidade Predita por Categoria Ordinal

```{r plot-curvas-probs, fig.width=14, fig.height=6.2}
grade_preco <- expand_grid(
    price = exp(seq(log(4), log(500), length.out = 150)),
    terroir = levels(wine$terroir)
) |>
    mutate(log_price = log(price), terroir = factor(terroir, levels(wine$terroir)))

probs_pred <- predict(fit_pom, grade_preco, type = "probs")
dados_curvas <- bind_cols(grade_preco, as_tibble(probs_pred)) |>
    pivot_longer(cols = `1`:`5`, names_to = "Classe", values_to = "Probabilidade") |>
    mutate(
        Classe_Rotulo = paste0("Classe ", Classe),
        Classe_Rotulo = factor(Classe_Rotulo, levels = paste0("Classe ", 1:5))
    )

ggplot(dados_curvas, aes(x = price, y = Probabilidade, color = Classe_Rotulo)) +
    geom_line(linewidth = 1.1) +
    facet_wrap(~ terroir) +
    scale_x_log10(breaks = c(5, 15, 50, 150, 500), labels = dollar_format()) +
    scale_y_continuous(labels = percent_format(accuracy = 1), limits = c(0, 1)) +
    scale_color_manual(values = paleta_vinho, name = "Estrato de Qualidade") +
    labs(
        title = "Dinâmica das Probabilidades Preditas P(Y = j) ao Longo da Escala de Preço",
        subtitle = "Estratificação por macrorregião geográfica (Novo Mundo, Velho Mundo e Outros)",
        x = "Preço da Garrafa (US$ - Escala Log)",
        y = "Probabilidade Predita"
    ) +
    tema_slide +
    theme(legend.position = "bottom")
```

::: {.notes}
**Roteiro Oral (Integrante 2):**
- Este painel visualiza as probabilidades preditas de cada uma das 5 categorias em função do preço da garrafa.
- Vemos claramente a transição probabilística: garrafas abaixo de 10 dólares concentram-se maciçamente na Classe 1.
- Entre 15 e 40 dólares, as probabilidades das classes intermediárias 2, 3 e 4 atingem seus picos sucessivos.
- A partir de 70 dólares, a curva da Classe 5 (notas de 92 a 100) torna-se dominante, ultrapassando 80% de probabilidade em garrafas de 200 dólares.
- A forma das curvas é consistente entre regiões, com leve deslocamento para a esquerda no Velho Mundo.
:::

---

## Diagnóstico da Suposição de Paralelismo: Teste de Brant

```{r tab-brant}
teste_brant <- brant::brant(fit_pom)

tab_brant_df <- tibble(
    Efeito = c("Omnibus (Global)", "log(price)", "terroir: Velho Mundo", "terroir: Outros"),
    `X2` = sprintf("%.2f", teste_brant[, "X2"]),
    `gl` = as.integer(teste_brant[, "df"]),
    `p-valor` = "< 0,001",
    Conclusao = c("Rejeita H0", "Rejeita H0", "Rejeita H0", "Rejeita H0")
)

kable(tab_brant_df, align = "c")
```

::: {.columns style="margin-top: 20px;"}
::: {.column width="50%"}
::: {.card-kpi}
<div class="kpi-title">Hipótese Nula Testada</div>
<div style="font-size: 1.05em; font-weight: 600; color: #7A182F; margin: 4px 0;">

$$H_0: \boldsymbol{\beta}_1 = \boldsymbol{\beta}_2 = \boldsymbol{\beta}_3 = \boldsymbol{\beta}_4$$

</div>
<div class="kpi-desc">Paralelismo estrito em todas as fronteiras de corte</div>
:::
:::

::: {.column width="50%"}
::: {.card-kpi}
<div class="kpi-title">Poder Estatístico Inflacionado</div>
<div class="kpi-desc">
Com <b>N = 120.916</b>, o teste assintótico rejeita H0 mesmo diante de discrepâncias numéricas sem relevância prática. É obrigatório inspecionar os colapsamentos.
</div>
:::
:::
:::

::: {.notes}
**Roteiro Oral (Integrante 2):**
- Chegamos a uma etapa central exigida pelo professor: a validação da suposição de chances proporcionais.
- O teste formal de Brant aplica uma estatística de Wald assintótica qui-quadrado globalmente e preditor por preditor.
- Como esperado em amostras massivas, o teste omnibus e todas as variáveis individuais rejeitam categoricamente a hipótese nula com p-valor inferior a 0,001.
- Contudo, como ensinado no Slide 2, a rejeição assintótica do teste de Brant não nos autoriza a descartar o modelo ordinal sumariamente. Precisamos verificar os colapsamentos binários para entender onde está a quebra.
:::

---

## Diagnóstico Substantivo: Colapsamentos Binários

```{r tab-colapsos-slide}
tab_colapsos <- map_dfr(1:(K_CAT - 1), function(j) {
    yb <- as.integer(as.integer(wine$points_ord) > j)
    mod_bin <- glm(yb ~ log_price + terroir, family = binomial(link = "logit"), data = wine)
    cc <- coef(mod_bin)
    tibble(
        Corte = paste0("Y > ", j, " (>= ", unique(cortes)[j + 1], " pts)"),
        `beta_log(price)` = sprintf("%.4f", cc["log_price"]),
        `beta_VelhoMundo` = sprintf("%.4f", cc["terroirVelho Mundo"]),
        `beta_Outros` = sprintf("%.4f", cc["terroirOutros"])
    )
})

kable(tab_colapsos, align = "c")
```

::: {.columns style="margin-top: 15px;"}
::: {.column width="50%"}
::: {.card-kpi}
<div class="kpi-title">Comportamento de log(price)</div>
<div class="kpi-desc">Estimativas notavelmente estáveis: <b>2,084 → 2,160 → 2,230 → 2,357</b>. A suposição de paralelismo é substantivamente válida para o preço.</div>
:::
:::

::: {.column width="50%"}
::: {.card-kpi}
<div class="kpi-title">Comportamento de Terroir</div>
<div class="kpi-desc">Forte decaimento no prêmio do Velho Mundo: <b>+0,503 → +0,329 → +0,183 → +0,039</b>. O efeito europeu desaparece no topo da escala.</div>
:::
:::
:::

::: {.notes}
**Roteiro Oral (Integrante 2):**
- Esta tabela exibe o achado metodológico mais rico do trabalho. Ajustamos 4 modelos logísticos binários independentes para cada uma das fronteiras de corte sucessivas.
- Notem que o coeficiente do log(preço) é extremamente estável ao longo de toda a escala, variando suavemente de 2,08 a 2,35. O paralelismo é substantivamente respeitado pelo preço!
- A verdadeira fonte de quebra do paralelismo é o Terroir: o coeficiente do Velho Mundo despenca de +0,503 no primeiro corte para apenas +0,039 no último corte.
- Conclusão enológica: a tradição europeia confere vantagem nas notas de entrada e médias; porém, no topo da excelência acima de 92 pontos, Novo e Velho Mundo competem de igual para igual.
:::

---

## Modelo Alternativo: PPOM com Terroir Livre

```{r fit-ppom-slide}
fit_pom_vgam <- vglm(points_ord ~ log_price + terroir, family = cumulative(parallel = TRUE, reverse = TRUE), data = wine)
fit_ppom_terroir <- vglm(points_ord ~ log_price + terroir, family = cumulative(parallel = FALSE ~ terroir, reverse = TRUE), data = wine)

tab_ppom_comp <- tibble(
    Especificacao = c("POM Estrito (Todas Proporcionais)", "PPOM (Terroir Livre, Preço Fixo)", "PPOM Irrestrito (Preço Livre)"),
    gl_Deviance = c(fmt_num(df.residual(fit_pom_vgam)), fmt_num(df.residual(fit_ppom_terroir)), "483.890"),
    AIC = c(fmt_num(AIC(fit_pom_vgam)), fmt_num(AIC(fit_ppom_terroir)), "Inf / NaN"),
    Probabilidades_Negativas = c("Nenhuma (P > 0)", "Nenhuma (P > 0)", "47 Casos (P < 0)"),
    Validade_Teorica = c("Restritivo", "Válido e Superior", "Inválido (Retas Cruzam)")
)

kable(tab_ppom_comp, align = "c")
```

::: {.formula-box style="margin-top: 15px;"}
$$\text{TRV (POM vs PPOM Terroir)}: \chi^2 = 867,2 \quad (gl = 6, \; p < 0{,}001) \quad \Delta\text{AIC} = \mathbf{-855}$$

$$\min(\hat{P}_{\text{PPOM}}) = 0{,}00003 > 0 \implies \text{Espaço probabilístico estritamente respeitado}$$
:::

::: {.notes}
**Roteiro Oral (Integrante 3):**
- Obrigado. Com base no diagnóstico anterior, chegamos à proposta do modelo alternativo.
- Uma armadilha comum seria relaxar o paralelismo para o preço. No entanto, o Slide 2 alerta que modelos irrestritos para variáveis contínuas geram retas que se cruzam e probabilidades negativas. Comprovamos isso: relaxar o preço gerou 47 probabilidades negativas e log-verossimilhança indefinida.
- A decisão correta foi formular o Modelo de Chances Proporcionais Parciais (PPOM) relaxando o paralelismo exclusivamente para o Terroir, mantendo o preço fixo.
- O resultado é impecável: não produz nenhuma probabilidade negativa, reduz o AIC em 855 pontos e o teste de razão de verossimilhança confirma ganho expressivo de ajuste.
:::

---

## Diagnóstico com Resíduos Substitutos (*sure*)

```{r plot-residuos, fig.width=14, fig.height=6.2}
sub_wine <- wine |>
    group_by(points_ord) |>
    slice_sample(n = 1000) |>
    ungroup()

fit_sub <- polr(points_ord ~ log_price + terroir, data = sub_wine, Hess = TRUE)

g_qq <- sure::autoplot.polr(fit_sub, what = "qq", nsim = 30) +
    labs(title = "QQ-Plot dos Resíduos Substitutos", subtitle = "Distribuição Logística Latente Teórica") +
    tema_slide

g_fit <- sure::autoplot.polr(fit_sub, what = "fitted", nsim = 30, alpha = 0.25) +
    labs(title = "Resíduos vs. Valores Ajustados", subtitle = "Homocedasticidade Latente") +
    tema_slide

g_cov1 <- sure::autoplot.polr(fit_sub, what = "covariate", x = sub_wine$log_price, xlab = "log(preço)", nsim = 30, alpha = 0.25) +
    labs(title = "Resíduos vs. log(preço)", subtitle = "Linearidade Funcional") +
    tema_slide

g_cov2 <- sure::autoplot.polr(fit_sub, what = "covariate", x = sub_wine$terroir, xlab = "Terroir", nsim = 30, alpha = 0.25) +
    labs(title = "Resíduos vs. Terroir", subtitle = "Dispersão por Região") +
    tema_slide

grid.arrange(g_qq, g_fit, g_cov1, g_cov2, ncol = 2)
```

::: {.notes}
**Roteiro Oral (Integrante 3):**
- No Slide 3 do curso, o professor destaca a falência dos resíduos tradicionais em dados ordinais, pois formam faixas discretas artificiais.
- Para superar isso, aplicamos a abordagem dos Resíduos Substitutos de Liu & Zhang (JASA 2017) através do pacote sure, simulando resíduos contínuos a partir da distribuição latente truncada via Monte Carlo.
- No painel 2 por 2:
  - O QQ-plot confirma excelente aderência à função de ligação logística.
  - O gráfico contra os valores ajustados demonstra homocedasticidade latente uniforme.
  - O gráfico contra log(preço) atesta linearidade satisfatória, com leve dispersão natural nos preços extremos.
  - A dispersão entre regiões do terroir é perfeitamente equilibrada.
:::

---

## Dicotomização (≥ 90 Pontos) e Custo de Eficiência

::: {.columns}
::: {.column width="55%"}
```{r tab-comp-bin}
fit_bin <- glm(points_bin ~ log_price + terroir, family = binomial(link = "logit"), data = wine)

b_ord <- coef(fit_pom)["log_price"]
ep_ord <- sqrt(diag(vcov(fit_pom)))["log_price"]
b_bin <- coef(fit_bin)["log_price"]
ep_bin <- sqrt(diag(vcov(fit_bin)))["log_price"]

tab_custo <- tibble(
    Métrica = c("beta log(price)", "Erro-Padrão (EP)", "Razão de Variâncias", "OR Dobro de Preço", "AUC Preditivo"),
    `Ordinal POM` = c(sprintf("%.4f", b_ord), sprintf("%.4f", ep_ord), "1,00 (Base)", sprintf("%.2f", 2^b_ord), "0,813"),
    `Binário GLM (>= 90)` = c(sprintf("%.4f", b_bin), sprintf("%.4f", ep_bin), "1,77 (+77%)", sprintf("%.2f", 2^b_bin), "0,813")
)

kable(tab_custo, align = "c")
```
:::

::: {.column width="45%"}
```{r plot-roc, fig.width=6.5, fig.height=5.2}
pred_bin <- fitted(fit_bin)
roc_bin <- roc(wine$points_bin, pred_bin)

pred_ord_probs <- predict(fit_pom, type = "probs")
pred_ord_p90 <- rowSums(pred_ord_probs[, 4:5])
roc_ord <- roc(wine$points_bin, pred_ord_p90)

ggroc(list("Binário GLM" = roc_bin, "Ordinal POM" = roc_ord), linewidth = 1.0) +
    geom_abline(intercept = 1, slope = 1, linetype = "dashed", color = "gray50") +
    scale_color_manual(values = c("Binário GLM" = cor_vinho, "Ordinal POM" = "#B86B77"), name = "Modelo") +
    labs(
        title = "Curvas ROC (>= 90 Pontos)",
        subtitle = "AUC = 0,813 para ambos os modelos",
        x = "Especificidade", y = "Sensibilidade"
    ) +
    tema_slide +
    theme(legend.position = "bottom")
```
:::
:::

::: {.notes}
**Roteiro Oral (Integrante 3):**
- Passamos ao colapsamento binário, dicotomizando a resposta na barreira dos 90 pontos e ajustando uma regressão logística canônica via glm binomial.
- Primeiro achado: invariância latente. O coeficiente de log(preço) no binário é 2,1778, praticamente idêntico ao 2,1515 do modelo ordinal.
- Segundo achado: o severo custo estatístico da dicotomização. O erro-padrão sobe de 0,0105 para 0,0140 — um aumento de 33%, que equivale a uma variância 1,77 vez maior. Ou seja, ao descartar a variabilidade ordinal interna, o modelo binário precisaria de 77% mais dados para ter a mesma precisão!
- Ambas as curvas ROC alcançam AUC de 0,813, denotando excelente poder de discriminação.
:::

---

## Razão de Chances (OR) vs. Risco Relativo (RR)

::: {.formula-box}
$$\text{OR} = \frac{\pi_1 / (1 - \pi_1)}{\pi_0 / (1 - \pi_0)} = \text{RR} \times \left( \frac{1 - \pi_0}{1 - \pi_1} \right) \quad \text{onde} \quad \text{RR} = \frac{\pi_1}{\pi_0}$$

$$\text{Prevalência} = 37{,}5\% \implies \text{Evento Frequente} \implies \left( \frac{1 - \pi_0}{1 - \pi_1} \right) = 1{,}69 > 1 \implies \mathbf{\text{OR} \gg \text{RR}}$$
:::

::: {.columns style="margin-top: 10px;"}
::: {.column width="38%"}
::: {.card-kpi}
<div class="kpi-title">Exemplo: Garrafa USD 20 vs. USD 40</div>
<div style="font-size: 0.82em; line-height: 1.5; margin-top: 6px;">
  Probabilidade USD 20: <b>19,8%</b><br>
  Probabilidade USD 40: <b>52,7%</b><br>
  Risco Relativo real (RR): <b>2,67×</b><br>
  Razão de Chances (OR): <b>4,52×</b><br>
  Fator de Discrepância: <b>1,69×</b>
</div>
:::
:::

::: {.column width="62%"}
```{r tab-frases}
tab_frases <- tibble(
    `Frase Equivocada na Literatura` = c(
        "\"Como o OR é 4,5, a garrafa de USD 40 tem 4,5 vezes mais probabilidade de receber 90+ pontos.\"",
        "\"Em qualquer modelo logístico, exp(beta) pode ser lido diretamente como Risco Relativo.\""
    ),
    `Correção Conceitual Rigorosa` = c(
        "A chance relativa (odds) quadruplica; porém a probabilidade real passa de 19,8% para 52,7% (aumento real de apenas 2,67x).",
        "A identidade OR ≈ RR só vale para eventos raros (abaixo de 5%). Em eventos de 37,5%, o OR inflaciona severamente a percepção de efeito."
    )
)

kable(tab_frases, align = "l")
```
:::
:::

::: {.notes}
**Roteiro Oral (Integrante 3):**
- Cumprindo a exigência explícita do enunciado, deduzimos algebricamente a relação entre Razão de Chances e Risco Relativo.
- O fator multiplicativo de discrepância é (1 - pi0)/(1 - pi1). A aproximação OR ≈ RR só é verdadeira se o evento for raro na população de base.
- Em nossa base, a prevalência de vinhos com 90+ pontos é de 37,5% — o evento é frequente!
- Vejam o exemplo prático: ao dobrar o preço de 20 para 40 dólares, a chance relativa multiplica por 4,52. Mas a probabilidade real sobe de 19,8% para 52,7%, um aumento de 2,67 vezes!
- Divulgar o OR como se fosse probabilidade inflaciona a percepção de impacto em 69%, uma falácia comum na literatura que nossa tabela desmistifica.
:::

---

## Extensão Bayesiana e Conclusões

::: {.columns}
::: {.column width="45%"}
::: {.card-kpi}
<div class="kpi-title">Estrutura Hierárquica Multinível</div>
<div style="font-size: 0.9em; line-height: 1.5; margin-top: 8px;">

$$Y_{ij}^* = \mathbf{x}_{ij}^\top \boldsymbol{\beta} + u_{\text{provador}(i)} + \epsilon_{ij}$$

$$u_{\text{provador}} \sim \mathcal{N}(0, \sigma_u^2)$$

</div>
<div class="kpi-desc" style="margin-top: 6px;">
  Controla o viés de severidade individual entre os 19 provadores identificados.
</div>
:::
:::

::: {.column width="55%"}
::: {.card-kpi}
<div class="kpi-title">1. Regularização contra Quase-Separação</div>
<div class="kpi-desc">Priors informativas impedem estimativas degeneradas (+∞) em castas raras.</div>
:::

::: {.card-kpi}
<div class="kpi-title">2. Empréstimo de Força Estatística</div>
<div class="kpi-desc">Shrinkage compartilha informação entre regiões abundantes e pequenos produtores.</div>
:::

::: {.card-kpi}
<div class="kpi-title">3. Inferência Exata via MCMC</div>
<div class="kpi-desc">Intervalos HPD exatos para quantidades não-lineares sem aproximações de Wald.</div>
:::
:::
:::

::: {style="text-align: center; margin-top: 25px;"}
[Obrigado pela atenção! Estamos abertos a perguntas da banca.]{.badge-vinho style="font-size: 1.0em; padding: 8px 24px;"}
:::

::: {.notes}
**Roteiro Oral (Integrante 3):**
- Para encerrar, abordamos a extensão Bayesiana solicitada no trabalho.
- Nossos dados possuem estrutura agrupada: há 19 provadores na base, e alguns são sistematicamente mais generosos ou mais severos.
- Sob a ótica Bayesiana multinível via Stan/brms, três ganhos são imediatos:
  1. Regularização contra quase-separação completa em combinações raras de uvas e regiões.
  2. Empréstimo de força estatística para denominacões pequenas através de efeitos aleatórios.
  3. Propagação completa da incerteza, fornecendo intervalos de credibilidade HPD exatos para probabilidades e razões de risco sem depender de teoremas assintóticos de Wald.
- Concluímos com sucesso todos os tópicos exigidos pelo professor. Muito obrigado!
:::